---
title: "Análisis exploratorio: Default de pago de tarjetas de crédito"
subtitle: "Relaciones bivariadas agrupadas con interpretación"
output:
  html_document:
    toc: true
    toc_float: true
    theme: flatly
date: "`r Sys.Date()`"
---

```{r setup, include=FALSE}
knitr::opts_chunk$set(
  echo = FALSE,
  warning = FALSE,
  message = FALSE,
  fig.width = 6,
  fig.height = 5
)
```

```{r paquetes}
paquetes <- c(
  "readxl",
  "here"
)

paquetes_faltantes <- paquetes[
  !paquetes %in% rownames(installed.packages())
]

if (length(paquetes_faltantes) > 0) {
  install.packages(paquetes_faltantes)
}

library(readxl)
library(here)
```

```{r carga_datos}
datos1 <- read_excel(here("DATASET", "credit.xls"), skip = 1)
datos <- as.data.frame(datos1)
names(datos) <- make.names(names(datos))
```

## Manipulación de datos

Antes de generar los gráficos, el dataset original de clientes de tarjeta de crédito se sometió a las siguientes transformaciones:

1. **Lectura del archivo Excel**: el dataset se lee con `read_excel()` (paquete `readxl`) desde `credit.xls`, usando `skip = 1` porque la primera fila del archivo original es una fila de encabezado auxiliar (`X1, X2, X3, ...`) y los nombres reales de las columnas están en la segunda fila. El resultado se convierte a `data.frame` estándar y se le aplica `make.names()` para que `default payment next month` (con espacios) se lea de forma consistente como `default.payment.next.month`.
2. **Exclusión de variables de identificación y demográficas**: se excluyeron `ID`, `SEX`, `EDUCATION` y `MARRIAGE` del análisis bivariado. `ID` es solo un identificador, y `SEX`, `EDUCATION` y `MARRIAGE` son categóricas nominales sin orden natural.
3. **Exclusión de las variables `PAY_` (estado de pago) y `default.payment.next.month`**: este análisis se enfoca en `LIMIT_BAL`, `AGE`, `BILL_AMT1-6` y `PAY_AMT1-6`.
4. **Agrupación temática de pares**: los pares se organizaron en 8 grupos temáticos, cada uno con su interpretación correspondiente.
5. **Filtrado de valores no finitos**: para cada par `(x, y)` se eliminaron las filas donde `x` o `y` fueran `NA`, `NaN` o `Inf`, usando `is.finite()`. Cada gráfico puede así usar un subconjunto de filas ligeramente distinto.
6. **No se modificó el dataset original** (`datos`): todas las transformaciones se aplicaron sobre copias locales (`datos_grafico`, `x_grafico`, `y_grafico`) dentro de cada iteración.

Un diccionario de datos completo (significado de cada variable) está disponible en el archivo separado `diccionario_datos.md`.

## Definición de variables, grupos y unidades

```{r variables_unidades}
bill_vars <- c("BILL_AMT1", "BILL_AMT2", "BILL_AMT3", "BILL_AMT4", "BILL_AMT5", "BILL_AMT6")
payamt_vars <- c("PAY_AMT1", "PAY_AMT2", "PAY_AMT3", "PAY_AMT4", "PAY_AMT5", "PAY_AMT6")

unidades <- c(
  LIMIT_BAL = "NT dólares",
  AGE = "años",
  BILL_AMT1 = "NT dólares",
  BILL_AMT2 = "NT dólares",
  BILL_AMT3 = "NT dólares",
  BILL_AMT4 = "NT dólares",
  BILL_AMT5 = "NT dólares",
  BILL_AMT6 = "NT dólares",
  PAY_AMT1 = "NT dólares",
  PAY_AMT2 = "NT dólares",
  PAY_AMT3 = "NT dólares",
  PAY_AMT4 = "NT dólares",
  PAY_AMT5 = "NT dólares",
  PAY_AMT6 = "NT dólares"
)

# --- Funciones auxiliares para armar los pares de cada grupo ---

# Una variable fija contra todas las de una familia
uno_contra_familia <- function(x, familia) {
  lapply(familia, function(y) c(x, y))
}

# Producto cruzado completo entre dos familias distintas
cruce_familias <- function(familia_x, familia_y) {
  pares <- list()
  for (x in familia_x) {
    for (y in familia_y) {
      pares[[length(pares) + 1]] <- c(x, y)
    }
  }
  pares
}

# Todas las combinaciones únicas de a 2 dentro de una misma familia
combinaciones_familia <- function(familia) {
  m <- combn(familia, 2)
  lapply(seq_len(ncol(m)), function(i) m[, i])
}

# Pares secuenciales tipo combn, pero solo arrancando en ciertas
# posiciones de la familia (usado para partir BILL_AMT vs BILL_AMT
# en dos grupos: 1-2 y 3-4-5)
secuencial_desde <- function(familia, posiciones_inicio) {
  pares <- list()
  n <- length(familia)
  for (i in posiciones_inicio) {
    if (i < n) {
      for (j in (i + 1):n) {
        pares[[length(pares) + 1]] <- c(familia[i], familia[j])
      }
    }
  }
  pares
}

# --- Definición de los 8 grupos, con su interpretación ---

grupos <- list(
  list(
    titulo = "LIMIT_BAL vs. AGE",
    pares = list(c("LIMIT_BAL", "AGE")),
    interpretacion = r"(El gráfico representa la relación entre el **límite de crédito otorgado (`LIMIT_BAL`)** y la **edad de los clientes (`AGE`)**.

Se observa una ligera tendencia creciente del límite de crédito entre los 20 y 30 años. Entre aproximadamente los 30 y 40 años se presenta una mayor concentración de los valores, mientras que a partir de edades superiores se observa una menor presencia de límites de crédito elevados.

La mayoría de las observaciones se encuentra por debajo de **NT$500.000**, mientras que los valores superiores a este monto presentan una menor frecuencia.

También se identifican **franjas horizontales** en determinados valores de `LIMIT_BAL`, lo que evidencia que los límites de crédito se concentran en montos específicos y no se distribuyen de manera completamente continua.

En términos generales, los valores de límite de crédito más elevados se concentran principalmente en los grupos de edad intermedios, aunque existe una amplia dispersión dentro de cada rango de edad.)"
  ),
  list(
    titulo = "LIMIT_BAL vs. BILL_AMT",
    pares = uno_contra_familia("LIMIT_BAL", bill_vars),
    interpretacion = r"(### Montos de los estados de cuenta de septiembre a abril

Este conjunto de gráficos representa la relación entre el **límite de crédito (`LIMIT_BAL`)** y los **montos de los estados de cuenta (`BILL_AMT`)** correspondientes a los diferentes meses.

Los gráficos presentan un comportamiento generalmente **creciente**, observándose que los valores de `BILL_AMT` tienden a incrementarse a medida que aumenta `LIMIT_BAL`.

La mayoría de los puntos se encuentra por debajo de la diagonal correspondiente a una relación **1:1**, lo que indica que los montos registrados en los estados de cuenta son, en la mayoría de las observaciones, inferiores al límite de crédito.

También se observa una franja horizontal alrededor de **`BILL_AMT = 0`**, presente transversalmente para diferentes valores de `LIMIT_BAL`. Esto evidencia la existencia de observaciones con estados de cuenta de valor cero independientemente del límite de crédito.

Por otra parte, alrededor de **NT$500.000** disminuye la concentración de observaciones, debido a la menor presencia de clientes con límites superiores a este valor. Sin embargo, las observaciones existentes por encima de dicho umbral mantienen el comportamiento general observado en el resto de los datos.)"
  ),
  list(
    titulo = "LIMIT_BAL vs. PAY_AMT",
    pares = uno_contra_familia("LIMIT_BAL", payamt_vars),
    interpretacion = r"(### Pagos realizados de septiembre a abril

Este conjunto de gráficos representa la relación entre el **límite de crédito (`LIMIT_BAL`)** y los **montos de los pagos realizados (`PAY_AMT`)** durante los diferentes meses.

Se observa una alta dispersión de los valores de `PAY_AMT` para los diferentes niveles de `LIMIT_BAL`. Aunque los límites de crédito más elevados presentan algunos pagos de mayor magnitud, no se observa una relación creciente tan marcada como la identificada entre `LIMIT_BAL` y `BILL_AMT`.

Una proporción considerable de las observaciones se concentra en valores bajos de `PAY_AMT`, incluyendo una importante cantidad de valores cercanos a cero.

Al comparar estos gráficos con los correspondientes a `LIMIT_BAL` vs. `BILL_AMT`, se observa que los montos de pago presentan una distribución más concentrada en valores bajos, mientras que los montos de los estados de cuenta presentan una mayor dispersión.

En general, los pagos presentan una relación menos pronunciada con el límite de crédito que los montos registrados en los estados de cuenta.)"
  ),
  list(
    titulo = "AGE vs. PAY_AMT y BILL_AMT",
    pares = c(
      uno_contra_familia("AGE", payamt_vars),
      uno_contra_familia("AGE", bill_vars)
    ),
    interpretacion = r"(Este grupo representa la relación entre la **edad de los clientes (`AGE`)** y los **montos de pago (`PAY_AMT`)**, así como entre la edad y los **montos de los estados de cuenta (`BILL_AMT`)**.

En los gráficos de `AGE` vs. `PAY_AMT` se observa una alta concentración de los valores de pago en rangos bajos, con una cantidad relativamente reducida de observaciones en valores elevados.

En los gráficos de `AGE` vs. `BILL_AMT` se presenta una mayor dispersión vertical y una presencia más significativa de valores elevados. La mayor concentración de estos valores se encuentra aproximadamente entre los 20 y 50 años, con una presencia notable de montos elevados alrededor de los 30 y 40 años.

También se aprecia una diferencia importante entre las escalas de ambas variables. Los valores de `PAY_AMT` presentan una concentración mucho mayor alrededor de los valores bajos, mientras que `BILL_AMT` presenta una dispersión más amplia y valores máximos considerablemente superiores.

En general, los gráficos muestran una mayor variabilidad en los montos de los estados de cuenta que en los montos de los pagos realizados.)"
  ),
  list(
    titulo = "BILL_AMT1 y BILL_AMT2 vs. BILL_AMT",
    pares = secuencial_desde(bill_vars, c(1, 2)),
    interpretacion = r"(Este conjunto de gráficos representa la relación entre los estados de cuenta correspondientes a **septiembre (`BILL_AMT1`) y agosto (`BILL_AMT2`)** y los estados de cuenta registrados en los demás períodos.

Los gráficos presentan un **comportamiento creciente**, evidenciando una asociación positiva entre los montos registrados en diferentes períodos.

La mayor variación se concentra en los valores cercanos a cero, mientras que los valores más elevados presentan una distribución progresivamente creciente.

En varios de los gráficos, la relación se encuentra por debajo de una correspondencia **1:1**, presentando una pendiente relativamente menor. Esto indica que los valores correspondientes a septiembre y agosto se encuentran, en general, por debajo de los valores de los períodos utilizados como comparación.

En conjunto, se observa una relación consistente entre los montos de los estados de cuenta de los diferentes períodos, aunque existen diferencias en la magnitud de los valores registrados en cada mes.)"
  ),
  list(
    titulo = "BILL_AMT3, BILL_AMT4 y BILL_AMT5 vs. BILL_AMT",
    pares = secuencial_desde(bill_vars, c(3, 4, 5)),
    interpretacion = r"(Este conjunto de gráficos representa la relación entre los estados de cuenta correspondientes a otros períodos del conjunto de datos, específicamente `BILL_AMT3`, `BILL_AMT4` y `BILL_AMT5`, y los valores registrados en los demás meses.

Al igual que en el Grupo 5, se observa un **comportamiento creciente** entre los diferentes montos de los estados de cuenta.

Sin embargo, en este grupo algunas relaciones presentan una pendiente más pronunciada y una distribución más cercana a una correspondencia proporcional entre los períodos comparados.

También se observa una mayor concentración de los puntos alrededor de la tendencia creciente, especialmente al comparar períodos cercanos entre sí.

Las comparaciones entre meses consecutivos muestran diferencias en la magnitud de los montos, aunque mantienen una tendencia general similar.

En términos generales, los diferentes `BILL_AMT` presentan un comportamiento temporal consistente, caracterizado por asociaciones positivas entre los montos registrados en los distintos períodos.)"
  ),
  list(
    titulo = "BILL_AMT vs. PAY_AMT",
    pares = cruce_familias(bill_vars, payamt_vars),
    interpretacion = r"(Este conjunto de gráficos representa la relación entre los **montos de los estados de cuenta (`BILL_AMT`)** y los **montos de los pagos realizados (`PAY_AMT`)** en los diferentes períodos.

En general, los gráficos presentan una **alta dispersión** de los valores de `PAY_AMT` respecto a `BILL_AMT`. No se observa una correspondencia uniforme entre ambas variables, especialmente en los valores elevados de los estados de cuenta.

En varias de las comparaciones, los pagos permanecen concentrados en valores relativamente bajos incluso cuando los montos de los estados de cuenta presentan valores considerablemente superiores.

Se identifican algunas combinaciones, como `BILL_AMT2` vs. `PAY_AMT1`, `BILL_AMT3` vs. `PAY_AMT1`, `BILL_AMT4` vs. `PAY_AMT3`, `BILL_AMT5` vs. `PAY_AMT4`, `BILL_AMT5` vs. `PAY_AMT6` y `BILL_AMT3` vs. `PAY_AMT2`, en las que se aprecia una mayor proximidad entre los valores de ambas variables.

Sin embargo, estas relaciones se presentan entre períodos diferentes, por lo que se observa una variación en la correspondencia entre el monto registrado en el estado de cuenta y el pago realizado.

En general, los gráficos muestran una **mayor dispersión entre `BILL_AMT` y `PAY_AMT`** en comparación con la relación observada entre los diferentes períodos de `BILL_AMT`.)"
  ),
  list(
    titulo = "PAY_AMT vs. PAY_AMT",
    pares = combinaciones_familia(payamt_vars),
    interpretacion = r"(Este conjunto de gráficos representa la comparación entre los **montos de pago (`PAY_AMT`) de diferentes períodos**, permitiendo observar su comportamiento entre meses.

Los gráficos presentan una concentración considerable de observaciones en valores bajos y una menor cantidad de puntos en valores elevados.

Entre algunos períodos se observa una mayor concentración alrededor de una tendencia definida, mientras que en otras comparaciones existe una dispersión más amplia.

También se observan diferencias en la distribución de los pagos entre los distintos períodos, con algunos meses presentando una mayor presencia de valores elevados y otros concentrando sus observaciones cerca de cero.

En general, las comparaciones entre los diferentes `PAY_AMT` muestran que existe una **variabilidad considerable en los montos de pago entre períodos**, aunque se mantienen patrones similares de concentración en los valores bajos.)"
  )
)
```

## Gráficos agrupados

```{r graficos_agrupados, results="asis"}
for (i in seq_along(grupos)) {

  grupo <- grupos[[i]]

  cat(paste0("\n## GRUPO ", i, ": ", grupo$titulo, "\n\n"))

  for (par in grupo$pares) {

    x <- par[1]
    y <- par[2]

    datos_grafico <- datos[
      is.finite(datos[[x]]) &
        is.finite(datos[[y]]),
    ]

    x_grafico <- datos_grafico[[x]]
    y_grafico <- datos_grafico[[y]]

    plot(
      x_grafico,
      y_grafico,
      pch = 19,
      col = rgb(0, 0, 0, 0.45),
      xlab = paste0(x, " (", unidades[x], ")"),
      ylab = paste0(y, " (", unidades[y], ")"),
      main = paste(x, "vs.", y)
    )
  }

  cat("\n\n**Interpretación:**\n\n")
  cat(grupo$interpretacion, "\n\n")
  cat("\n\n---\n\n")
}
```
