---
title: "EDA Analisis Exploratoro de Datos Estadistica Multidimensional"
author: |
  Juan Pablo Mosquera Marin   - 20221020026
  Ana Laura Morcote Chacon    - 20221020010
  Hana Sofia Pinilla Manrique - 20221020092
  Juan David Amaya Patiño     - 20221020057
date: "`r Sys.Date()`"
output:
  html_document:
    toc: true
    toc_float: true
    toc_depth: 3
    number_sections: true
    theme: cosmo
    highlight: tango
    df_print: paged
---

```{r setup, include=FALSE}
knitr::opts_chunk$set(
  echo = TRUE,
  warning = FALSE,
  message = FALSE,
  fig.align = "center",
  fig.width = 8,
  fig.height = 6
)
```

# Instalación de paquetes

> Verificacion si los paquetas estan intalados, los que no esten se proceden a instalar.

```{r instalacion, include=FALSE}
paquetes <- c(
  "readr",
  "corrplot",
  "dplyr",
  "rlang",
  "here",
  "readxl"
)

paquetes_faltantes <- paquetes[
  !paquetes %in% rownames(installed.packages())
]

if (length(paquetes_faltantes) > 0) {
  install.packages(paquetes_faltantes)
}
```

# Carga de librerías y datos

## Librerías iniciales

```{r librerias-iniciales}
library(readr)
library(here)
```

## Wealth -\> Lectura del primer dataset opcionado

Se ve que el dataset de `wealth_accumulation_master.csv`, tiene un total de 55.000 registros y 25 varables. Las cuales estan divididas por el momento en cuatro variables categoricas de tipo character y 21 variables de tipo numeric, con as su vez un total de cero nulos en todas las variables.

```{r carga-datos}
datos <- read_csv(here("DATASET", "wealth_accumulation_master.csv"))
spec(datos)
dim(datos)
str(datos)
colSums(is.na(datos))
```

## Wealth -\> Resumen estadístico

De `wealth_accumulation_master.csv`

```{r resumen-datos}
summary(datos)
```

## Wealth -\> Exploración de variables categóricas

De `wealth_accumulation_master.csv`

```{r valores-unicos}
unique(datos$education)
unique(datos$parental_wealth_bracket)
unique(datos$region_cost_of_living)
```

# Wealth -\> Traducción y recodificación de variables

Se renombran las columnas al español y se recodifican las categorías de las variables `educacion`, `nivel_riqueza_parental` y `costo_vida_region`.

```{r traduccion-datos}
library(dplyr)

datos_spa <- datos %>%
  rename(
    id_persona                    = person_id,
    edad                          = age,
    anios_trabajando              = years_working,
    educacion                     = education,
    ingreso_anual                 = annual_income,
    nivel_riqueza_parental        = parental_wealth_bracket,
    herencia_recibida             = inheritance_received,
    propietario_vivienda          = homeowner,
    costo_vida_region             = region_cost_of_living,
    dependientes                  = dependents,
    shock_salud                   = health_shock,
    tasa_ahorro                   = savings_rate,
    invierte_en_mercados          = invests_in_markets,
    pct_portafolio_acciones       = portfolio_equity_pct,
    puntaje_diversificacion       = diversification_score,
    alfabetizacion_financiera     = financial_literacy,
    consistencia_presupuesto      = budgeting_consistency,
    gasto_impulsivo               = impulse_spending,
    planificacion_futuro          = plans_ahead,
    tiene_deuda_alto_interes      = carries_high_interest_debt,
    cuenta_retiro                 = retirement_account,
    edad_inicio_inversion         = started_investing_age,
    anios_invirtiendo             = years_investing,
    patrimonio_neto               = net_worth,
    independiente_financieramente = financially_independent
  ) %>%
  mutate(
    educacion = recode(educacion,
                       "high_school"  = "secundaria",
                       "some_college" = "universidad_incompleta",
                       "bachelors"    = "licenciatura",
                       "graduate"     = "posgrado"
    ),
    nivel_riqueza_parental = recode(nivel_riqueza_parental,
                                    "bottom"    = "bajo",
                                    "lower_mid" = "medio_bajo",
                                    "middle"    = "medio",
                                    "upper_mid" = "medio_alto",
                                    "top"       = "alto"
    ),
    costo_vida_region = recode(costo_vida_region,
                               "low"    = "bajo",
                               "medium" = "medio",
                               "high"   = "alto"
    )
  )
```

## Wealth -\> Verificación de la traducción

Se verifica que la traduccion se haya hecho correctamente

```{r verificacion-traduccion}
str(datos_spa)
colSums(is.na(datos_spa))
unique(datos_spa$educacion)
unique(datos_spa$nivel_riqueza_parental)
unique(datos_spa$costo_vida_region)
```

# Wealth -\> Análisis de correlación — Dataset de riqueza

Conversion de variables categoricas a numericas para la matriz de correlacion y eliminacion de la variable `id_persona`. debido a que no aporta al ser el identificador unico de cada registro

```{r seleccion-numericas}
library(dplyr)

# Codificar las variables categóricas ordinales como numéricas
datos_numericos <- datos_spa %>%
  mutate(
    educacion = recode(educacion,
                       "secundaria"             = 1,
                       "universidad_incompleta" = 2,
                       "licenciatura"           = 3,
                       "posgrado"               = 4
    ),
    nivel_riqueza_parental = recode(nivel_riqueza_parental,
                                    "bajo"       = 1,
                                    "medio_bajo" = 2,
                                    "medio"      = 3,
                                    "medio_alto" = 4,
                                    "alto"       = 5
    ),
    costo_vida_region = recode(costo_vida_region,
                               "bajo"  = 1,
                               "medio" = 2,
                               "alto"  = 3
    )
  ) %>%
  select(-id_persona) %>%
  select(where(is.numeric))

# Verificar qué variables quedaron
names(datos_numericos)
dim(datos_numericos)
```

## Wealth -\> Matriz de correlación (completa)

```{r matriz-correlacion, include=FALSE}
# Matriz de correlación
matriz_cor <- cor(datos_numericos)
round(matriz_cor, 2)
```

## Wealth -\> Visualización — Matriz de correlación completa

Al tener l;a visualizacion de de la Matriz de correlación, se puede ver claramente que la gran mayoria de las varables del dataset `wealth_accumulation_master.csv` practicamente no tienen nula relacion entre si, a excepcion de algunas variables como: `edad` con `anios_trabajando` y `anios_invertiendo`, a su vez `invierte_en_mercados` con `pct_portafolio_acciones`.

Por lo cual se excluiran las variables `anios_trabajando`, `anios_invirtiendo` y `pct_portafolio_acciones` para reducir redundancia entre variables altamente correlacionadas y ver si con este cambio habra un cambio en la correlacion de la variables por si eran estas tres las que se llevaban todo el peso de las demas.

```{r plot-correlacion-completa, fig.cap="Matriz de correlación de todas las variables numéricas"}
library(corrplot)

corrplot(matriz_cor, 
         method = "color", 
         type = "upper", 
         tl.col = "black", 
         tl.srt = 45,
         addCoef.col = "black",
         number.cex = 0.6,
         tl.cex = 0.7)
```

## Wealth -\> Matriz de correlación (variables filtradas)

```{r matriz-correlacion-filtrada, include=FALSE}
library(dplyr)
library(corrplot)

# Nueva selección de variables numéricas, sin las 3 indicadas
datos_numericos2 <- datos_numericos %>%
  select(-anios_trabajando, -anios_invirtiendo, -pct_portafolio_acciones)

# Verificar
names(datos_numericos2)
dim(datos_numericos2)

# Nueva matriz de correlación
matriz_cor2 <- cor(datos_numericos2)
round(matriz_cor2, 2)
```

## Wealth -\> Visualización — Matriz de correlación filtrada

Y como se puede ver en la siguiente matriz, la exclusion de las variables `anios_trabajando`, `anios_invirtiendo` y `pct_portafolio_acciones` lo unico que logro es que haya menos correlacion general entra las variables restantes, por lo cual se toma la decision de buscar un nuevo conjunto de datos el cual tenga una mejor correlacion entre sus variables para que asi se pueda usar y cumpla los requerimientos del curso de Estadistica Multidimensional.

```{r plot-correlacion-filtrada, fig.cap="Matriz de correlación tras excluir variables redundantes"}
corrplot(matriz_cor2, 
         method = "color", 
         type = "upper", 
         tl.col = "black", 
         tl.srt = 45,
         addCoef.col = "black",
         number.cex = 0.6,
         tl.cex = 0.7)
```

# Credit -\> Análisis de correlación — Dataset de crédito

## Carga del dataset de crédito

Carga del dataset `credit.xls` un archivo de tipo Excel Spreadsheet recuperado del repositorio **UC Irvine Machine Learning Repository**.

La página del conjunto de datos (dataset) se titula **"Default of Credit Card Clients"** en la URL <https://archive.ics.uci.edu/dataset/350/default+of+credit+card+clients>, en donde fue obtenido el archivo credit.xl el cual sera el utilizado de ahora en adelante

Es la información de clientes de tarjetas de crédito en Taiwán (NT\$ = nuevo dólar taiwanés) usada típicamente para predecir impago al mes siguiente.

```{r carga-credito}
library(readxl)
library(dplyr)
library(corrplot)

# Releer saltando la primera fila para que la fila de nombres reales de las columnas, de lo contrario seria el nombre de la columnas base de excel.
datos1 <- read_excel(here("DATASET", "credit.xls"), skip = 1)

# Verificar
str(datos1)
names(datos1)
```

## Verificacion de los datos y Diccionario de Datos

La estructura general del dataset credit.xls, tiene un total de 30.000 registros y 25 variables

### Identificador

- **`ID`** — Tipo: **Numeric** Identificador único de cada cliente.

### Variables demográficas

- **`LIMIT_BAL`** — Tipo: **Numeric**\
  Monto de crédito otorgado, en NT\$ (nuevo dólar taiwanés). Incluye tanto el crédito individual del consumidor como el crédito familiar/suplementario.

- **`SEX`** — Tipo: **Numeric**\
  Género del cliente. 1 = Hombre, 2 = Mujer.

- **`EDUCATION`** — Tipo: **Numeric**\
  Nivel educativo. 1 = Posgrado, 2 = Universidad, 3 = Secundaria, 4 = Otros.

- **`MARRIAGE`** — Tipo: **Numeric**\
  Estado civil. 1 = Casado, 2 = Soltero, 3 = Otros.

- **`AGE`** — Tipo: **Numeric**\
  Edad del cliente, en años.

### Variables de Historial de pagos (Repayment Status)

Escala común para las siguientes 6 variables: -1 = Pagó puntualmente, 1 = Retraso de 1 mes, 2 = Retraso de 2 meses, ..., 9 = Retraso de 9 meses o más.

Hay casos que también aparecen valores 0 y -2, no documentados oficialmente, asociados a "sin consumo" o "pago mínimo".

- **`PAY_0`** — Tipo: **Numeric**\
  Estado de pago en septiembre de 2005 (mes más reciente).

- **`PAY_2`** — Tipo: **Numeric**\
  Estado de pago en agosto de 2005.

- **`PAY_3`** — Tipo: **Numeric**\
  Estado de pago en julio de 2005.

- **`PAY_4`** — Tipo: **Numeric**\
  Estado de pago en junio de 2005.

- **`PAY_5`** — Tipo: **Numeric**\
  Estado de pago en mayo de 2005.

- **`PAY_6`** — Tipo: **Numeric**\
  Estado de pago en abril de 2005 (mes más antiguo).

### Montos de facturación (Bill Statement Amount)

Monto del estado de cuenta mensual, en NT\$. Puede ser negativo si el cliente tenía saldo a favor.

- **`BILL_AMT1`** — Tipo: **Numeric**\
  Monto del estado de cuenta en septiembre de 2005.

- **`BILL_AMT2`** — Tipo: **Numeric**\
  Monto del estado de cuenta en agosto de 2005.

- **`BILL_AMT3`** — Tipo: **Numeric**\
  Monto del estado de cuenta en julio de 2005.

- **`BILL_AMT4`** — Tipo: **Numeric**\
  Monto del estado de cuenta en junio de 2005.

- **`BILL_AMT5`** — Tipo: **Numeric**\
  Monto del estado de cuenta en mayo de 2005.

- **`BILL_AMT6`** — Tipo: **Numeric**\
  Monto del estado de cuenta en abril de 2005.

### Montos de pagos previos (Previous Payment Amount)

Monto efectivamente pagado por el cliente cada mes, en NT\$.

- **`PAY_AMT1`** — Tipo: **Numeric**\
  Monto pagado en septiembre de 2005.

- **`PAY_AMT2`** — Tipo: **Numeric**\
  Monto pagado en agosto de 2005.

- **`PAY_AMT3`** — Tipo: **Numeric**\
  Monto pagado en julio de 2005.

- **`PAY_AMT4`** — Tipo: **Numeric**\
  Monto pagado en junio de 2005.

- **`PAY_AMT5`** — Tipo: **Numeric**\
  Monto pagado en mayo de 2005.

- **`PAY_AMT6`** — Tipo: **Numeric**\
  Monto pagado en abril de 2005.

### Variable Predictiva

- **`default payment next month`** — Tipo: Binaria (0/1)\
  Indica si el cliente incurrió en impago al mes siguiente. 1 = Sí (default), 0 = No.

## Credit -\> Preparación de variables

Eliminacion de la variable **`ID`** para hacer el analisis exploratorio de los datos con la matriz de correlacion.

```{r preparacion-credito, include=FALSE}
# Eliminar variable ID
datos_credit <- datos1 %>%
  select(-ID)

# Matriz de correlación
matriz_cor <- cor(datos_credit, use = "pairwise.complete.obs")
round(matriz_cor, 2)
```

## Credit -\> Visualización — Matriz de correlación

Mientras que en `wealth_accumulation_master.csv` las correlaciones son en su gran mayoría cercanas a cero y relacion aparente, el dataset `credit.xls` presenta clusters de variables altamente correlacionadas como lo son (`PAY_*` y `BILL_AMT*`). Esta estructura de dependencia es justamente lo que se necesita para aplicar técnicas de estadística multidimensional, por lo que **`credit.xls` resulta el dataset más apropiado para cumplir con los requerimientos del curso**, en contraste con el dataset de riqueza, que fue descartado por su débil estructura de correlación general.

- **Historial de pagos (`PAY_0` a `PAY_6`)**: correlaciones entre 0.47 y 0.82 — el atraso de un mes paarece fuertemente asociado al atraso del mes siguiente.
- **Montos de facturación (`BILL_AMT1` a `BILL_AMT6`)**: correlaciones aún más altas, entre 0.80 y 0.95 — el monto de la deuda de un mes puede predecir casi linealmente el del mes siguiente.
- **`LIMIT_BAL`** correlaciona de forma moderada y consistente con casi todas las variables `PAY_*` (entre -0.24 y -0.30) y con las `BILL_AMT*` (entre 0.28 y 0.30), mostrando un posible patrón: a mayor límite de crédito, menor probabilidad de atraso.

```{r plot-correlacion-credito, fig.cap="Matriz de correlación del dataset de crédito"}
corrplot(matriz_cor, 
         method = "color", 
         type = "upper", 
         tl.col = "black", 
         tl.srt = 45,
         tl.cex = 0.6,
         addCoef.col = "black",
         number.cex = 0.4)
```
