---
title: "Análisis Exploratorio de Datos: Histogramas en Tarjetas de Crédito"
subtitle: "Dataset: Default of Credit Card Clients (UCI)"
output:
  html_document:
    toc: true
    toc_float: true
    theme: flatly
date: "`r Sys.Date()`"
---

```{r setup, include=FALSE}
knitr::opts_chunk$set(
  echo = TRUE,
  warning = FALSE,
  message = FALSE,
  fig.width = 11,
  fig.height = 4,
  fig.align = "center"
)

paquetes <- c("readr", "ggplot2", "patchwork", "scales", "dplyr", "here")

paquetes_faltantes <- paquetes[
  !paquetes %in% rownames(installed.packages())
]

if (length(paquetes_faltantes) > 0) {
  install.packages(paquetes_faltantes)
}

# Cargar todas las librerías
invisible(lapply(paquetes, library, character.only = TRUE))

df <- read.csv(here("DATASET", "datos_credit.csv"))

# Aseguramos que la variable objetivo sea un factor para las agrupaciones
# 0 = Cliente al día / Sin incumplimiento, 1 = Cliente en mora / Incumplimiento
if("default.payment.next.month" %in% names(df)){
  df$default.payment.next.month <- as.factor(df$default.payment.next.month)
}

glimpse(df)

```

En este archivo de datos se ha omitido la columna ID, dado que corresponde a un índice sin valor analítico o predictivo para el estudio del comportamiento crediticio.

Los histogramas se aplican exclusivamente sobre variables cuantitativas continuas o discretas de rango amplio para evaluar su distribución, asimetría y presencia de valores atípicos:

- LIMIT_BAL (Monto del crédito otorgado): Permite observar la concentración de líneas de crédito y el sesgo hacia montos menores.

- AGE (Edad): Permite describir la estructura demográfica de la cartera de clientes.

- Historial de Facturación (BILL_AMT1, BILL_AMT2, BILL_AMT3, etc): Reflejan el nivel de endeudamiento mensual acumulado y permiten detectar saldos negativos (saldos a favor) o montos excesivos.

- Historial de Pagos Anteriores (PAY_AMT1, PAY_AMT2, PAY_AMT3, etc): Evalúan la capacidad real de amortización del cliente. Tienen alta asimetría positiva con fuerte concentración en pagos mínimos o cero.

## Histogramas univariados

Se agrupan de 3 en 3 mediante la librería patchwork para facilitar la lectura visual y la comparación de magnitudes.

- Por defecto ggplot usa bins en 30, es decir 30, el ancho y break se calcula a partir de ahi, todos los histogramas se manejan bajo estos 30 bins de ggplot

```{r Perfil General}

p1 <- ggplot(df, aes(x = LIMIT_BAL)) +
  geom_histogram(bins = 30, fill = "#2b5c8f", color = "white", alpha = 0.8) +
  scale_x_continuous(labels = label_number(scale = 1e-3, suffix = "k")) +
  labs(title = "Cupo de Crédito", x = "LIMIT_BAL (NT$)", y = "Frecuencia") +
  theme_minimal()

p2 <- ggplot(df, aes(x = AGE)) +
  geom_histogram(bins = 25, fill = "#3b7a57", color = "white", alpha = 0.8) +
  labs(title = "Edad", x = "Años", y = "Frecuencia") +
  theme_minimal()

p3 <- ggplot(df, aes(x = BILL_AMT1)) +
  geom_histogram(bins = 30, fill = "#c0392b", color = "white", alpha = 0.8) +
  scale_x_continuous(labels = label_number(scale = 1e-3, suffix = "k")) +
  labs(title = "Facturación Septiembre", x = "BILL_AMT1 (NT$)", y = "Frecuencia") +
  theme_minimal()

# Visualización en bloque de 3
p1 + p2 + p3

```

```{r Historial de Facturación Reciente}
p4 <- ggplot(df, aes(x = BILL_AMT2)) +
  geom_histogram(bins = 30, fill = "#d35400", color = "white", alpha = 0.8) +
  scale_x_continuous(labels = label_number(scale = 1e-3, suffix = "k")) +
  labs(title = "Facturación Agosto", x = "BILL_AMT2 (NT$)", y = "Frecuencia") +
  theme_minimal()

p5 <- ggplot(df, aes(x = BILL_AMT3)) +
  geom_histogram(bins = 30, fill = "#e67e22", color = "white", alpha = 0.8) +
  scale_x_continuous(labels = label_number(scale = 1e-3, suffix = "k")) +
  labs(title = "Facturación Julio", x = "BILL_AMT3 (NT$)", y = "Frecuencia") +
  theme_minimal()

p6 <- ggplot(df, aes(x = BILL_AMT4)) +
  geom_histogram(bins = 30, fill = "#f39c12", color = "white", alpha = 0.8) +
  scale_x_continuous(labels = label_number(scale = 1e-3, suffix = "k")) +
  labs(title = "Facturación Junio", x = "BILL_AMT4 (NT$)", y = "Frecuencia") +
  theme_minimal()

p4 + p5 + p6

```

```{r Montos Pagados con Escala Logarítmica}
p7 <- ggplot(df, aes(x = PAY_AMT1 + 1)) +
  geom_histogram(bins = 30, fill = "#16a085", color = "white", alpha = 0.8) +
  scale_x_log10(labels = label_number()) +
  labs(title = "Pago Septiembre (Log)", x = "PAY_AMT1 (NT$)", y = "Frecuencia") +
  theme_minimal()

p8 <- ggplot(df, aes(x = PAY_AMT2 + 1)) +
  geom_histogram(bins = 30, fill = "#27ae60", color = "white", alpha = 0.8) +
  scale_x_log10(labels = label_number()) +
  labs(title = "Pago Agosto (Log)", x = "PAY_AMT2 (NT$)", y = "Frecuencia") +
  theme_minimal()

p9 <- ggplot(df, aes(x = PAY_AMT3 + 1)) +
  geom_histogram(bins = 30, fill = "#2ecc71", color = "white", alpha = 0.8) +
  scale_x_log10(labels = label_number()) +
  labs(title = "Pago Julio (Log)", x = "PAY_AMT3 (NT$)", y = "Frecuencia") +
  theme_minimal()

p7 + p8 + p9
```

Dado que los pagos presentan un sesgo extremo a la derecha, se aplica transformación logarítmica ($\log_{10}(x + 1)$) para visualizar mejor la distribución, ya que cuando se hizo sin esto no se visualizaba ningun dato por la magnitud de los mismos, el + 1 se aplica para aquellos valores de 0 ya que el logaritmo de 0 no existe. 


## Histogramas Segmentados por Comportamiento de Pago

separamos el conjunto de datos en dos subgrupos independientes: clientes que cumplieron con su pago (`default = 0`) y clientes que entraron en mora (`default = 1`).

```{r separar_grupos}
# Dividimos el dataframe en dos subconjuntos simples
df_no_mora <- subset(df, default.payment.next.month == 0)
df_mora    <- subset(df, default.payment.next.month == 1)
```

```{r Clientes Sin Incumplimiento}
h1_no <- ggplot(df_no_mora, aes(x = LIMIT_BAL)) +
  geom_histogram(bins = 30, fill = "#2980b9", color = "white") +
  scale_x_continuous(labels = label_number(scale = 1e-3, suffix = "k")) +
  labs(title = "Cupo (Sin Mora)", x = "LIMIT_BAL (NT$)", y = "Frecuencia") +
  theme_minimal()

h2_no <- ggplot(df_no_mora, aes(x = AGE)) +
  geom_histogram(bins = 25, fill = "#2980b9", color = "white") +
  labs(title = "Edad (Sin Mora)", x = "Años", y = "Frecuencia") +
  theme_minimal()

h3_no <- ggplot(df_no_mora, aes(x = PAY_AMT1 + 1)) +
  geom_histogram(bins = 30, fill = "#2980b9", color = "white") +
  scale_x_log10(labels = label_number()) +
  labs(title = "Pago Sept. Log (Sin Mora)", x = "PAY_AMT1 (NT$)", y = "Frecuencia") +
  theme_minimal()

# Mostrar bloque de 3
h1_no + h2_no + h3_no
```
```{r Clientes Con Incumplimiento}
h1_si <- ggplot(df_mora, aes(x = LIMIT_BAL)) +
  geom_histogram(bins = 30, fill = "#c0392b", color = "white") +
  scale_x_continuous(labels = label_number(scale = 1e-3, suffix = "k")) +
  labs(title = "Cupo (En Mora)", x = "LIMIT_BAL (NT$)", y = "Frecuencia") +
  theme_minimal()

h2_si <- ggplot(df_mora, aes(x = AGE)) +
  geom_histogram(bins = 25, fill = "#c0392b", color = "white") +
  labs(title = "Edad (En Mora)", x = "Años", y = "Frecuencia") +
  theme_minimal()

h3_si <- ggplot(df_mora, aes(x = PAY_AMT1 + 1)) +
  geom_histogram(bins = 30, fill = "#c0392b", color = "white") +
  scale_x_log10(labels = label_number()) +
  labs(title = "Pago Sept. Log (En Mora)", x = "PAY_AMT1 (NT$)", y = "Frecuencia") +
  theme_minimal()

# Mostrar bloque de 3
h1_si + h2_si + h3_si
```