---
title: "Preparacion clase 5 de Septiembre - EM"
author: |
  Juan Pablo Mosquera Marin   - 20221020026
  Ana Laura Morcote Chacon    - 20221020010
  Hana Sofia Pinilla Manrique - 20221020092
  Juan David Amaya Patiño     - 20221020057
date: "`r Sys.Date()`"
output:
  html_document:
    toc: true
    toc_float: true
    toc_depth: 3
    number_sections: true
    theme: cosmo
    highlight: tango
    df_print: paged
---
```{r paquetes, include=FALSE}
paquetes <- c(
  "readr",
  "corrplot",
  "dplyr",
  "rlang",
  "here",
  "readxl"
)
paquetes_faltantes <- paquetes[!paquetes %in% rownames(installed.packages())]

if (length(paquetes_faltantes) > 0) {
  install.packages(paquetes_faltantes)
}
invisible(lapply(paquetes, library, character.only = TRUE))
```

```{r setup, include=FALSE}
knitr::opts_chunk$set(
  echo = TRUE,
  warning = FALSE,
  message = FALSE,
  fig.align = "center",
  fig.width = 8,
  fig.height = 6
)
library(dplyr)
library(readxl)
```
Las variables realmente numéricas son:
- LIMIT_BAL
- AGE
- BILL_AMT1, BILL_AMT2, BILL_AMT3, BILL_AMT4, BILL_AMT5, BILL_AMT6
- PAY_AMT1, PAY_AMT2, PAY_AMT3, PAY_AMT4, PAY_AMT5, PAY_AMT6

```{r}
datos_credit <- read_csv(here("DATASET", "datos_credit.csv"))

variables_numericas <- c(
  "LIMIT_BAL", "AGE",
  paste0("BILL_AMT", 1:6),
  paste0("PAY_AMT", 1:6)
)

datos_numericos <- datos_credit %>%
  select(all_of(variables_numericas))
```

Se dejan fuera:
- ID: es un identificador, no una medida numérica.
- SEX, EDUCATION, MARRIAGE: categorías codificadas con números.
- PAY_0, PAY_2, ..., PAY_6: variables categóricas ordinales de estado/retraso de pago; aunque sus valores sean números, representan niveles de atraso, no montos.
- default payment next month: variable binaria/categórica.

```{r}
revisar <- function(d, quitar = character(0)) {
  X <- d[, sapply(d, is.numeric), drop = FALSE]
  X <- X[, !(names(X) %in% quitar), drop = FALSE]

  n <- nrow(X); p <- ncol(X)

  cat("===== Revisión del dataset =====\n")
  cat("1. variables numéricas usadas:", p, "\n   ", paste(names(X), collapse = ", "), "\n\n")
  cat("2. n =", n, "| p =", p, "| n/p =", round(n/p, 1),
      ifelse(n/p >= 10, " OK", ifelse(n/p >= 5, " justo", " PROBLEMA")), "\n\n")
  cat("3. faltantes:", round(100*mean(is.na(X)), 1), "% | filas completas:",
      sum(complete.cases(X)), ifelse(sum(complete.cases(X)) >= 100, " OK", " PROBLEMA"), "\n\n")

  R <- cor(X, use = "pairwise.complete.obs"); diag(R) <- NA
  rmax <- max(abs(R), na.rm = TRUE)
  cat("4. |r| máxima:", round(rmax, 2),
      ifelse(rmax >= 0.5, " OK", ifelse(rmax >= 0.3, " justo", " PROBLEMA")), "\n")
  cat("   pares con |r|>0.5:", sum(abs(R) > 0.5, na.rm = TRUE)/2, "\n\n")

  S <- cov(X, use = "pairwise.complete.obs")
  vp <- eigen(S)$values
  cond <- max(vp)/min(vp)
  cat("5. número de condición:", format(cond, digits = 3),
      ifelse(cond < 1000, " OK", ifelse(cond < 1e5, " revisar", " REDUNDANCIA")), "\n")
  if (cond >= 1000) {
    R2 <- abs(cor(X, use = "pairwise.complete.obs")); diag(R2) <- 0
    par <- which(R2 > 0.95, arr.ind = TRUE)
    if (nrow(par) > 0) {
      cat("   pares casi idénticos:\n")
      for (i in seq_len(nrow(par))) if (par[i,1] < par[i,2])
        cat("    ", names(X)[par[i,1]], "<->", names(X)[par[i,2]], "\n")
    }
  }
  invisible(NULL)
}

revisar(datos_numericos)
```


