---
title: "Visualización en el espacio - EM"
author: |
  Juan Pablo Mosquera Marin   - 20221020026
  Ana Laura Morcote Chacon    - 20221020010
  Hana Sofia Pinilla Manrique - 20221020092
  Juan David Amaya Patiño     - 20221020057
date: "`r Sys.Date()`"
output:
  html_document:
    toc: true
    toc_float: true
    toc_depth: 3
    number_sections: true
    theme: cosmo
    highlight: tango
    df_print: paged
---

```{r setup, include=FALSE}
knitr::opts_chunk$set(
  echo = TRUE,
  warning = FALSE,
  message = FALSE,
  fig.align = "center",
  fig.width = 8,
  fig.height = 6
)
```


## Tipos de dato del dataset de crédito (el que se decidió trabajar)

En la exploración de datos, este fue uno de los datasets los cuales se auditó; y el que se usará. En dicha exploración, se notó como todas las columnas pertenecen a la categoría "numeric"; sin embargo el diccionario de datos indica que "SEX", "EDUCATION", "MARRIAGE", de "PAY_0" a "PAY_6" y "default payment next month" son en realidad variables categoricas.

```{r cambio de tipo de dato}
datos_credit_visu_visu <- datos_credit_visu %>%

as.factor(datos_credit_visu$SEX)
as.factor(datos_credit_visu$EDUCATION)
as.factor(datos_credit_visu$MARRIAGE)
as.factor(datos_credit_visu$`default payment next month`)
#datos_credit_visu$PAY_0
#datos_credit_visu$PAY_2
#datos_credit_visu$PAY_3
#datos_credit_visu$PAY_4
#datos_credit_visu$PAY_5
#datos_credit_visu$PAY_6
```
