---
title: "Visualización en el espacio - EM"
author: |
  Juan Pablo Mosquera Marin   - 20221020026
  Ana Laura Morcote Chacon    - 20221020010
  Hana Sofia Pinilla Manrique - 20221020092
  Juan David Amaya Patiño     - 20221020057
date: "`r Sys.Date()`"
output:
  html_document:
    toc: true
    toc_float: true
    toc_depth: 3
    number_sections: true
    theme: cosmo
    highlight: tango
    df_print: paged
---

```{r setup, include=FALSE}
knitr::opts_chunk$set(
  echo = TRUE,
  warning = FALSE,
  message = FALSE,
  fig.align = "center",
  fig.width = 8,
  fig.height = 6
)

library(dplyr)
```


# Tipos de dato del dataset de crédito (el que se decidió trabajar)

En la exploración de datos, este fue uno de los datasets los cuales se auditó; y el que se usará. En dicha exploración, se notó como todas las columnas pertenecen a la categoría "numeric"; sin embargo el diccionario de datos indica que "SEX", "EDUCATION", "MARRIAGE", de "PAY_0" a "PAY_6" y "default payment next month" son en realidad variables categoricas.

```{r cambio de tipo de dato}
datos_credit_visu <- datos_credit %>%
  select_all()

datos_credit_visu$SEX <- as.factor(datos_credit_visu$SEX)
datos_credit_visu$EDUCATION <- as.factor(datos_credit_visu$EDUCATION)
datos_credit_visu$MARRIAGE <- as.factor(datos_credit_visu$MARRIAGE)
datos_credit_visu$`default payment next month` <- as.factor(datos_credit_visu$`default payment next month`)
datos_credit_visu$PAY_0 <- as.factor(datos_credit_visu$PAY_0)
datos_credit_visu$PAY_2 <- as.factor(datos_credit_visu$PAY_2)
datos_credit_visu$PAY_3 <- as.factor(datos_credit_visu$PAY_3)
datos_credit_visu$PAY_4 <- as.factor(datos_credit_visu$PAY_4)
datos_credit_visu$PAY_5 <- as.factor(datos_credit_visu$PAY_5)
datos_credit_visu$PAY_6 <- as.factor(datos_credit_visu$PAY_6)

```
#Diagramas de Caja y Bigotes


##Comparación de todas las variables númericas

###Sin estandarizar
```{r cajas y bigotes de númericas}
#solo de limit_bal
boxplot(datos_credit_visu[, 1:1]/10000, las = 2, cex.axis = 0.7,
        main = "LIMIT_BAL",
        ylab = "N/$10000", col = "grey90")


#solo de age
boxplot(datos_credit_visu[, 5:5], las = 2, cex.axis = 0.7,
        main = "AGE",
        ylab = "Edad (años)", col = "grey90")


#comparación de los de bill_amt
boxplot(datos_credit_visu[, 12:17]/10000, las = 2, cex.axis = 0.7,
        main = "BILL_AMT1 a BILL_AMT6",
        ylab = "N/$10000", col = "grey90")


#comparación de los de pay_amt
boxplot(datos_credit_visu[, 17:23]/10000, las = 2, cex.axis = 0.7,
        main = "PAY_AMT1 a PAY_AMT6",
        ylab = "N/$10000", col = "grey90")


#comparación de todos
boxplot(datos_credit_visu[, c(1, c(5, 12:23))], las = 2, cex.axis = 0.7,
        main = "LIMIT_BAL, BILL_AMT1 a BILL_AMT6 y PAY_AMT1 a PAY_AMT6",
        ylab = "Años y N/$", col = "grey90")

```

###Estandarizadas
```{r cajas y bigotes de númericas estandarizadas}
#solo de limit_bal
boxplot(scale(datos_credit_visu[, 1:1]), las = 2, cex.axis = 0.7,
        main = "LIMIT_BAL estandarizada",
        ylab = "desviación estándar", col = "grey90")
abline(h = 0, lty = 3)

#solo de age
boxplot(scale(datos_credit_visu[, 5:5]), las = 2, cex.axis = 0.7,
        main = "AGE estandarizada",
        ylab = "desviación estándar", col = "grey90")
abline(h = 0, lty = 3)

#comparación de los de bill_amt
boxplot(scale(datos_credit_visu[, 12:17]), las = 2, cex.axis = 0.7,
        main = "BILL_AMT1 a BILL_AMT6 estandarizadas",
        ylab = "desviación estándar", col = "grey90")
abline(h = 0, lty = 3)

#comparación de los de pay_amt
boxplot(scale(datos_credit_visu[, 17:23]), las = 2, cex.axis = 0.7,
        main = "PAY_AMT1 a PAY_AMT6 estandarizadas",
        ylab = "desviación estándar", col = "grey90")
abline(h = 0, lty = 3)

#comparación de todos
boxplot(scale(datos_credit_visu[, c(1, c(5, 12:23))]), las = 2, cex.axis = 0.7,
        main = "LIMIT_BAL, BILL_AMT1 a BILL_AMT6 y PAY_AMT1 a PAY_AMT6 estandarizadas",
        ylab = "desviación estándar", col = "grey90")
abline(h = 0, lty = 3)

```

##De "SEX"

```{r cajas y bigotes de sex y LIMIT_BAL}
boxplot(LIMIT_BAL/10000 ~ SEX, data = datos_credit_visu,
        main = "Monto de crédito otorgado por sexo ",
        xlab = "Sexo (1=Hombre, 2=Mujer)", ylab = "Monto de crédito otorgado (NT/$10000)",
        col = "grey90")
```

```{r cajas y bigotes de sex y AGE}
boxplot(AGE ~ SEX, data = datos_credit_visu,
        main = "Edad por sexo ",
        xlab = "Sexo (1=Hombre, 2=Mujer)", ylab = "Edad (Años)",
        col = "grey90")
```

```{r cajas y bigotes de sex y bill_amt}
boxplot(BILL_AMT1/10000 ~ SEX, data = datos_credit_visu,
        main = "Monto del estado de cuenta en septiembre de 2005 por sexo ",
        xlab = "Sexo (1=Hombre, 2=Mujer)", ylab = "Monto del estado de cuenta (NT/$10000)",
        col = "grey90")

boxplot(BILL_AMT2/10000 ~ SEX, data = datos_credit_visu,
        main = "Monto del estado de cuenta en agosto de 2005 por sexo ",
        xlab = "Sexo (1=Hombre, 2=Mujer)", ylab = "Monto del estado de cuenta (NT/$10000)",
        col = "grey90")

boxplot(BILL_AMT3/10000 ~ SEX, data = datos_credit_visu,
        main = "Monto del estado de cuenta en julio de 2005 por sexo ",
        xlab = "Sexo (1=Hombre, 2=Mujer)", ylab = "Monto del estado de cuenta (NT/$10000)",
        col = "grey90")

boxplot(BILL_AMT4/10000 ~ SEX, data = datos_credit_visu,
        main = "Monto del estado de cuenta en junio de 2005 por sexo ",
        xlab = "Sexo (1=Hombre, 2=Mujer)", ylab = "Monto del estado de cuenta (NT/$10000)",
        col = "grey90")

boxplot(BILL_AMT5/10000 ~ SEX, data = datos_credit_visu,
        main = "Monto del estado de cuenta en mayo de 2005 por sexo ",
        xlab = "Sexo (1=Hombre, 2=Mujer)", ylab = "Monto del estado de cuenta (NT/$10000)",
        col = "grey90")

boxplot(BILL_AMT6/10000 ~ SEX, data = datos_credit_visu,
        main = "Monto del estado de cuenta en abril de 2005 por sexo ",
        xlab = "Sexo (1=Hombre, 2=Mujer)", ylab = "Monto del estado de cuenta (NT/$10000)",
        col = "grey90")
```
```{r cajas y bigotes de sex y pay_amt}
boxplot(PAY_AMT1/10000 ~ SEX, data = datos_credit_visu,
        main = "Monto efectivamente pagado por el cliente en septiembre de 2005 por sexo ",
        xlab = "Sexo (1=Hombre, 2=Mujer)", ylab = "Monto efectivamente pagado (NT/$10000)",
        col = "grey90")

boxplot(PAY_AMT2/10000 ~ SEX, data = datos_credit_visu,
        main = "Monto efectivamente pagado por el cliente en agosto de 2005 por sexo ",
        xlab = "Sexo (1=Hombre, 2=Mujer)", ylab = "Monto efectivamente pagado (NT/$10000)",
        col = "grey90")

boxplot(PAY_AMT3/10000 ~ SEX, data = datos_credit_visu,
        main = "Monto efectivamente pagado por el cliente en julio de 2005 por sexo ",
        xlab = "Sexo (1=Hombre, 2=Mujer)", ylab = "Monto efectivamente pagado (NT/$10000)",
        col = "grey90")

boxplot(PAY_AMT4/10000 ~ SEX, data = datos_credit_visu,
        main = "Monto efectivamente pagado por el cliente en junio de 2005 por sexo ",
        xlab = "Sexo (1=Hombre, 2=Mujer)", ylab = "Monto efectivamente pagado (NT/$10000)",
        col = "grey90")

boxplot(PAY_AMT5/10000 ~ SEX, data = datos_credit_visu,
        main = "Monto efectivamente pagado por el cliente en mayo de 2005 por sexo ",
        xlab = "Sexo (1=Hombre, 2=Mujer)", ylab = "Monto efectivamente pagado (NT/$10000)",
        col = "grey90")

boxplot(PAY_AMT6/10000 ~ SEX, data = datos_credit_visu,
        main = "Monto efectivamente pagado por el cliente en abril de 2005 por sexo ",
        xlab = "Sexo (1=Hombre, 2=Mujer)", ylab = "Monto efectivamente pagado (NT/$10000)",
        col = "grey90")
```

##De "EDUCATION"

```{r cajas y bigotes de education y LIMIT_BAL}
boxplot(LIMIT_BAL/10000 ~ EDUCATION, data = datos_credit_visu, #CHICOS FAVOR MIRAR ESTE K SIGNIFICA 5 Y 6 Y 0 XDDD
        main = "Monto de crédito otorgado por nivel educativo",
        xlab = "Nivel educativo (1 = Posgrado, 2 = Universidad, 3 = Secundaria, 4 = Otros)", ylab = "Monto de crédito otorgado (NT/$10000)",
        col = "grey90")
```

```{r cajas y bigotes de education y AGE}
boxplot(AGE ~ EDUCATION, data = datos_credit_visu,
        main = "Edad por nivel educativo",
        xlab = "Nivel educativo (1 = Posgrado, 2 = Universidad, 3 = Secundaria, 4 = Otros)", ylab = "Edad (Años)",
        col = "grey90")
```

```{r cajas y bigotes de education y bill_amt}
boxplot(BILL_AMT1/10000 ~ EDUCATION, data = datos_credit_visu,
        main = "Monto del estado de cuenta en septiembre de 2005 por nivel educativo",
        xlab = "Nivel educativo (1 = Posgrado, 2 = Universidad, 3 = Secundaria, 4 = Otros)", ylab = "Monto del estado de cuenta (NT/$10000)",
        col = "grey90")

boxplot(BILL_AMT2/10000 ~ EDUCATION, data = datos_credit_visu,
        main = "Monto del estado de cuenta en agosto de 2005 por nivel educativo",
        xlab = "Nivel educativo (1 = Posgrado, 2 = Universidad, 3 = Secundaria, 4 = Otros)", ylab = "Monto del estado de cuenta (NT/$10000)",
        col = "grey90")

boxplot(BILL_AMT3/10000 ~ EDUCATION, data = datos_credit_visu,
        main = "Monto del estado de cuenta en julio de 2005 por nivel educativo",
        xlab = "Nivel educativo (1 = Posgrado, 2 = Universidad, 3 = Secundaria, 4 = Otros)", ylab = "Monto del estado de cuenta (NT/$10000)",
        col = "grey90")

boxplot(BILL_AMT4/10000 ~ EDUCATION, data = datos_credit_visu,
        main = "Monto del estado de cuenta en junio de 2005 por nivel educativo",
        xlab = "Nivel educativo (1 = Posgrado, 2 = Universidad, 3 = Secundaria, 4 = Otros)", ylab = "Monto del estado de cuenta (NT/$10000)",
        col = "grey90")

boxplot(BILL_AMT5/10000 ~ EDUCATION, data = datos_credit_visu,
        main = "Monto del estado de cuenta en mayo de 2005 por nivel educativo",
        xlab = "Nivel educativo (1 = Posgrado, 2 = Universidad, 3 = Secundaria, 4 = Otros)", ylab = "Monto del estado de cuenta (NT/$10000)",
        col = "grey90")

boxplot(BILL_AMT6/10000 ~ EDUCATION, data = datos_credit_visu,
        main = "Monto del estado de cuenta en abril de 2005 por nivel educativo",
        xlab = "Nivel educativo (1 = Posgrado, 2 = Universidad, 3 = Secundaria, 4 = Otros)", ylab = "Monto del estado de cuenta (NT/$10000)",
        col = "grey90")
```
```{r cajas y bigotes de education y pay_amt}
boxplot(PAY_AMT1/10000 ~ EDUCATION, data = datos_credit_visu,
        main = "Monto efectivamente pagado por el cliente en septiembre de 2005 por nivel educativo",
        xlab = "Nivel educativo (1 = Posgrado, 2 = Universidad, 3 = Secundaria, 4 = Otros)", ylab = "Monto efectivamente pagado (NT/$10000)",
        col = "grey90")

boxplot(PAY_AMT2/10000 ~ EDUCATION, data = datos_credit_visu,
        main = "Monto efectivamente pagado por el cliente en agosto de 2005 por nivel educativo",
        xlab = "Nivel educativo (1 = Posgrado, 2 = Universidad, 3 = Secundaria, 4 = Otros)", ylab = "Monto efectivamente pagado (NT/$10000)",
        col = "grey90")

boxplot(PAY_AMT3/10000 ~ EDUCATION, data = datos_credit_visu,
        main = "Monto efectivamente pagado por el cliente en julio de 2005 por nivel educativo",
        xlab = "Nivel educativo (1 = Posgrado, 2 = Universidad, 3 = Secundaria, 4 = Otros)", ylab = "Monto efectivamente pagado (NT/$10000)",
        col = "grey90")

boxplot(PAY_AMT4/10000 ~ EDUCATION, data = datos_credit_visu,
        main = "Monto efectivamente pagado por el cliente en junio de 2005 por nivel educativo",
        xlab = "Nivel educativo (1 = Posgrado, 2 = Universidad, 3 = Secundaria, 4 = Otros)", ylab = "Monto efectivamente pagado (NT/$10000)",
        col = "grey90")

boxplot(PAY_AMT5/10000 ~ EDUCATION, data = datos_credit_visu,
        main = "Monto efectivamente pagado por el cliente en mayo de 2005 por nivel educativo",
        xlab = "Nivel educativo (1 = Posgrado, 2 = Universidad, 3 = Secundaria, 4 = Otros)", ylab = "Monto efectivamente pagado (NT/$10000)",
        col = "grey90")

boxplot(PAY_AMT6/10000 ~ EDUCATION, data = datos_credit_visu,
        main = "Monto efectivamente pagado por el cliente en abril de 2005 por nivel educativo",
        xlab = "Nivel educativo (1 = Posgrado, 2 = Universidad, 3 = Secundaria, 4 = Otros)", ylab = "Monto efectivamente pagado (NT/$10000)",
        col = "grey90")
```


##De "MARRIAGE"

```{r cajas y bigotes de MARRIAGE y LIMIT_BAL}
boxplot(LIMIT_BAL/10000 ~ MARRIAGE, data = datos_credit_visu,
        main = "Monto de crédito otorgado por estado civil",
        xlab = "Estado civil (1 = Casado, 2 = Soltero, 3 = Otros)", ylab = "Monto de crédito otorgado (NT/$10000)",
        col = "grey90")
```

```{r cajas y bigotes de MARRIAGE y AGE}
boxplot(AGE ~ MARRIAGE, data = datos_credit_visu,
        main = "Edad por estado civil",
        xlab = "Estado civil (1 = Casado, 2 = Soltero, 3 = Otros)", ylab = "Edad (Años)",
        col = "grey90")
```

```{r cajas y bigotes de MARRIAGE y bill_amt}
boxplot(BILL_AMT1/10000 ~ MARRIAGE, data = datos_credit_visu,
        main = "Monto del estado de cuenta en septiembre de 2005 por estado civil",
        xlab = "Estado civil (1 = Casado, 2 = Soltero, 3 = Otros)", ylab = "Monto del estado de cuenta (NT/$10000)",
        col = "grey90")

boxplot(BILL_AMT2/10000 ~ MARRIAGE, data = datos_credit_visu,
        main = "Monto del estado de cuenta en agosto de 2005 por estado civil",
        xlab = "Estado civil (1 = Casado, 2 = Soltero, 3 = Otros)", ylab = "Monto del estado de cuenta (NT/$10000)",
        col = "grey90")

boxplot(BILL_AMT3/10000 ~ MARRIAGE, data = datos_credit_visu,
        main = "Monto del estado de cuenta en julio de 2005 por estado civil",
        xlab = "Estado civil (1 = Casado, 2 = Soltero, 3 = Otros)", ylab = "Monto del estado de cuenta (NT/$10000)",
        col = "grey90")

boxplot(BILL_AMT4/10000 ~ MARRIAGE, data = datos_credit_visu,
        main = "Monto del estado de cuenta en junio de 2005 por estado civil",
        xlab = "Estado civil (1 = Casado, 2 = Soltero, 3 = Otros)", ylab = "Monto del estado de cuenta (NT/$10000)",
        col = "grey90")

boxplot(BILL_AMT5/10000 ~ MARRIAGE, data = datos_credit_visu,
        main = "Monto del estado de cuenta en mayo de 2005 por estado civil",
        xlab = "Estado civil (1 = Casado, 2 = Soltero, 3 = Otros)", ylab = "Monto del estado de cuenta (NT/$10000)",
        col = "grey90")

boxplot(BILL_AMT6/10000 ~ MARRIAGE, data = datos_credit_visu,
        main = "Monto del estado de cuenta en abril de 2005 por estado civil",
        xlab = "Estado civil (1 = Casado, 2 = Soltero, 3 = Otros)", ylab = "Monto del estado de cuenta (NT/$10000)",
        col = "grey90")
```

```{r cajas y bigotes de MARRIAGE y pay_amt}
boxplot(PAY_AMT1/10000 ~ MARRIAGE, data = datos_credit_visu,
        main = "Monto efectivamente pagado por el cliente en septiembre de 2005 por estado civil",
        xlab = "Estado civil (1 = Casado, 2 = Soltero, 3 = Otros)", ylab = "Monto efectivamente pagado (NT/$10000)",
        col = "grey90")

boxplot(PAY_AMT2/10000 ~ MARRIAGE, data = datos_credit_visu,
        main = "Monto efectivamente pagado por el cliente en agosto de 2005 por estado civil",
        xlab = "Estado civil (1 = Casado, 2 = Soltero, 3 = Otros)", ylab = "Monto efectivamente pagado (NT/$10000)",
        col = "grey90")

boxplot(PAY_AMT3/10000 ~ MARRIAGE, data = datos_credit_visu,
        main = "Monto efectivamente pagado por el cliente en julio de 2005 por estado civil",
        xlab = "Estado civil (1 = Casado, 2 = Soltero, 3 = Otros)", ylab = "Monto efectivamente pagado (NT/$10000)",
        col = "grey90")

boxplot(PAY_AMT4/10000 ~ MARRIAGE, data = datos_credit_visu,
        main = "Monto efectivamente pagado por el cliente en junio de 2005 por estado civil",
        xlab = "Estado civil (1 = Casado, 2 = Soltero, 3 = Otros)", ylab = "Monto efectivamente pagado (NT/$10000)",
        col = "grey90")

boxplot(PAY_AMT5/10000 ~ MARRIAGE, data = datos_credit_visu,
        main = "Monto efectivamente pagado por el cliente en mayo de 2005 por estado civil",
        xlab = "Estado civil (1 = Casado, 2 = Soltero, 3 = Otros)", ylab = "Monto efectivamente pagado (NT/$10000)",
        col = "grey90")

boxplot(PAY_AMT6/10000 ~ MARRIAGE, data = datos_credit_visu,
        main = "Monto efectivamente pagado por el cliente en abril de 2005 por estado civil",
        xlab = "Estado civil (1 = Casado, 2 = Soltero, 3 = Otros)", ylab = "Monto efectivamente pagado (NT/$10000)",
        col = "grey90")
```

##De "default payment next month"

```{r cajas y bigotes de default payment next month y LIMIT_BAL}
boxplot(LIMIT_BAL/10000 ~ `default payment next month`, data = datos_credit_visu,
        main = "Monto de crédito otorgado por incurrencia de impago al mes siguiente",
        xlab = "Incurrencia de impago al mes siguiente (0 = No, 1 = Sí)", ylab = "Monto de crédito otorgado (NT/$10000)",
        col = "grey90")
```

```{r cajas y bigotes de default payment next month y AGE}
boxplot(AGE ~ `default payment next month`, data = datos_credit_visu,
        main = "Edad por incurrencia de impago al mes siguiente",
        xlab = "Incurrencia de impago al mes siguiente (0 = No, 1 = Sí)", ylab = "Edad (Años)",
        col = "grey90")
```

```{r cajas y bigotes de `default payment next month` y bill_amt}
boxplot(BILL_AMT1/10000 ~ `default payment next month`, data = datos_credit_visu,
        main = "Monto del estado de cuenta en septiembre de 2005 por incurrencia de impago al mes siguiente",
        xlab = "Incurrencia de impago al mes siguiente (0 = No, 1 = Sí)", ylab = "Monto del estado de cuenta (NT/$10000)",
        col = "grey90")

boxplot(BILL_AMT2/10000 ~ `default payment next month`, data = datos_credit_visu,
        main = "Monto del estado de cuenta en agosto de 2005 por incurrencia de impago al mes siguiente",
        xlab = "Incurrencia de impago al mes siguiente (0 = No, 1 = Sí)", ylab = "Monto del estado de cuenta (NT/$10000)",
        col = "grey90")

boxplot(BILL_AMT3/10000 ~ `default payment next month`, data = datos_credit_visu,
        main = "Monto del estado de cuenta en julio de 2005 por incurrencia de impago al mes siguiente",
        xlab = "Incurrencia de impago al mes siguiente (0 = No, 1 = Sí)", ylab = "Monto del estado de cuenta (NT/$10000)",
        col = "grey90")

boxplot(BILL_AMT4/10000 ~ `default payment next month`, data = datos_credit_visu,
        main = "Monto del estado de cuenta en junio de 2005 por incurrencia de impago al mes siguiente",
        xlab = "Incurrencia de impago al mes siguiente (0 = No, 1 = Sí)", ylab = "Monto del estado de cuenta (NT/$10000)",
        col = "grey90")

boxplot(BILL_AMT5/10000 ~ `default payment next month`, data = datos_credit_visu,
        main = "Monto del estado de cuenta en mayo de 2005 por incurrencia de impago al mes siguiente",
        xlab = "Incurrencia de impago al mes siguiente (0 = No, 1 = Sí)", ylab = "Monto del estado de cuenta (NT/$10000)",
        col = "grey90")

boxplot(BILL_AMT6/10000 ~ `default payment next month`, data = datos_credit_visu,
        main = "Monto del estado de cuenta en abril de 2005 por incurrencia de impago al mes siguiente",
        xlab = "Incurrencia de impago al mes siguiente (0 = No, 1 = Sí)", ylab = "Monto del estado de cuenta (NT/$10000)",
        col = "grey90")
```

```{r cajas y bigotes de `default payment next month` y pay_amt}
boxplot(PAY_AMT1/10000 ~ `default payment next month`, data = datos_credit_visu,
        main = "Monto efectivamente pagado por el cliente en septiembre de 2005 por incurrencia de impago al mes siguiente",
        xlab = "Incurrencia de impago al mes siguiente (0 = No, 1 = Sí)", ylab = "Monto efectivamente pagado (NT/$10000)",
        col = "grey90")

boxplot(PAY_AMT2/10000 ~ `default payment next month`, data = datos_credit_visu,
        main = "Monto efectivamente pagado por el cliente en agosto de 2005 por incurrencia de impago al mes siguiente",
        xlab = "Incurrencia de impago al mes siguiente (0 = No, 1 = Sí)", ylab = "Monto efectivamente pagado (NT/$10000)",
        col = "grey90")

boxplot(PAY_AMT3/10000 ~ `default payment next month`, data = datos_credit_visu,
        main = "Monto efectivamente pagado por el cliente en julio de 2005 por incurrencia de impago al mes siguiente",
        xlab = "Incurrencia de impago al mes siguiente (0 = No, 1 = Sí)", ylab = "Monto efectivamente pagado (NT/$10000)",
        col = "grey90")

boxplot(PAY_AMT4/10000 ~ `default payment next month`, data = datos_credit_visu,
        main = "Monto efectivamente pagado por el cliente en junio de 2005 por incurrencia de impago al mes siguiente",
        xlab = "Incurrencia de impago al mes siguiente (0 = No, 1 = Sí)", ylab = "Monto efectivamente pagado (NT/$10000)",
        col = "grey90")

boxplot(PAY_AMT5/10000 ~ `default payment next month`, data = datos_credit_visu,
        main = "Monto efectivamente pagado por el cliente en mayo de 2005 por incurrencia de impago al mes siguiente",
        xlab = "Incurrencia de impago al mes siguiente (0 = No, 1 = Sí)", ylab = "Monto efectivamente pagado (NT/$10000)",
        col = "grey90")

boxplot(PAY_AMT6/10000 ~ `default payment next month`, data = datos_credit_visu,
        main = "Monto efectivamente pagado por el cliente en abril de 2005 por incurrencia de impago al mes siguiente",
        xlab = "Incurrencia de impago al mes siguiente (0 = No, 1 = Sí)", ylab = "Monto efectivamente pagado (NT/$10000)",
        col = "grey90")
```

##De PAY_0

```{r cajas y bigotes de PAY_0 y LIMIT_BAL}
boxplot(LIMIT_BAL/10000 ~ PAY_0, data = datos_credit_visu,
        main = "Monto de crédito otorgado por estado de pago en septiembre de 2005",
        xlab = "Estado de pago (-1 = Pago puntual, 1, 2, 3, 4, 5, 6, 7, 8, 9 = Meses de retraso)", ylab = "Monto de crédito otorgado (NT/$10000)",
        col = "grey90")
```

```{r cajas y bigotes de default payment next month y AGE}
boxplot(AGE ~ PAY_0, data = datos_credit_visu,
        main = "Edad por estado de pago en septiembre de 2005",
        xlab = "Estado de pago (-1 = Pago puntual, 1, 2, 3, 4, 5, 6, 7, 8, 9 = Meses de retraso)", ylab = "Edad (Años)",
        col = "grey90")
```

```{r cajas y bigotes de PAY_0 y bill_amt}
boxplot(BILL_AMT1/10000 ~ PAY_0, data = datos_credit_visu,
        main = "Monto del estado de cuenta en septiembre de 2005 por estado de pago en septiembre de 2005",
        xlab = "Estado de pago (-1 = Pago puntual, 1, 2, 3, 4, 5, 6, 7, 8, 9 = Meses de retraso)", ylab = "Monto del estado de cuenta (NT/$10000)",
        col = "grey90")

boxplot(BILL_AMT2/10000 ~ PAY_0, data = datos_credit_visu,
        main = "Monto del estado de cuenta en agosto de 2005 por estado de pago en septiembre de 2005",
        xlab = "Estado de pago (-1 = Pago puntual, 1, 2, 3, 4, 5, 6, 7, 8, 9 = Meses de retraso)", ylab = "Monto del estado de cuenta (NT/$10000)",
        col = "grey90")

boxplot(BILL_AMT3/10000 ~ PAY_0, data = datos_credit_visu,
        main = "Monto del estado de cuenta en julio de 2005 por estado de pago en septiembre de 2005",
        xlab = "Estado de pago (-1 = Pago puntual, 1, 2, 3, 4, 5, 6, 7, 8, 9 = Meses de retraso)", ylab = "Monto del estado de cuenta (NT/$10000)",
        col = "grey90")

boxplot(BILL_AMT4/10000 ~ PAY_0, data = datos_credit_visu,
        main = "Monto del estado de cuenta en junio de 2005 por estado de pago en septiembre de 2005",
        xlab = "Estado de pago (-1 = Pago puntual, 1, 2, 3, 4, 5, 6, 7, 8, 9 = Meses de retraso)", ylab = "Monto del estado de cuenta (NT/$10000)",
        col = "grey90")

boxplot(BILL_AMT5/10000 ~ PAY_0, data = datos_credit_visu,
        main = "Monto del estado de cuenta en mayo de 2005 por estado de pago en septiembre de 2005",
        xlab = "Estado de pago (-1 = Pago puntual, 1, 2, 3, 4, 5, 6, 7, 8, 9 = Meses de retraso)", ylab = "Monto del estado de cuenta (NT/$10000)",
        col = "grey90")

boxplot(BILL_AMT6/10000 ~ PAY_0, data = datos_credit_visu,
        main = "Monto del estado de cuenta en abril de 2005 por estado de pago en septiembre de 2005",
        xlab = "Estado de pago (-1 = Pago puntual, 1, 2, 3, 4, 5, 6, 7, 8, 9 = Meses de retraso)", ylab = "Monto del estado de cuenta (NT/$10000)",
        col = "grey90")
```

```{r cajas y bigotes de PAY_0 y pay_amt}
boxplot(PAY_AMT1/10000 ~ PAY_0, data = datos_credit_visu,
        main = "Monto efectivamente pagado por el cliente en septiembre de 2005 por estado de pago en septiembre de 2005",
        xlab = "Estado de pago (-1 = Pago puntual, 1, 2, 3, 4, 5, 6, 7, 8, 9 = Meses de retraso)", ylab = "Monto efectivamente pagado (NT/$10000)",
        col = "grey90")

boxplot(PAY_AMT2/10000 ~ PAY_0, data = datos_credit_visu,
        main = "Monto efectivamente pagado por el cliente en agosto de 2005 por estado de pago en septiembre de 2005",
        xlab = "Estado de pago (-1 = Pago puntual, 1, 2, 3, 4, 5, 6, 7, 8, 9 = Meses de retraso)", ylab = "Monto efectivamente pagado (NT/$10000)",
        col = "grey90")

boxplot(PAY_AMT3/10000 ~ PAY_0, data = datos_credit_visu,
        main = "Monto efectivamente pagado por el cliente en julio de 2005 por estado de pago en septiembre de 2005",
        xlab = "Estado de pago (-1 = Pago puntual, 1, 2, 3, 4, 5, 6, 7, 8, 9 = Meses de retraso)", ylab = "Monto efectivamente pagado (NT/$10000)",
        col = "grey90")

boxplot(PAY_AMT4/10000 ~ PAY_0, data = datos_credit_visu,
        main = "Monto efectivamente pagado por el cliente en junio de 2005 por estado de pago en septiembre de 2005",
        xlab = "Estado de pago (-1 = Pago puntual, 1, 2, 3, 4, 5, 6, 7, 8, 9 = Meses de retraso)", ylab = "Monto efectivamente pagado (NT/$10000)",
        col = "grey90")

boxplot(PAY_AMT5/10000 ~ PAY_0, data = datos_credit_visu,
        main = "Monto efectivamente pagado por el cliente en mayo de 2005 por estado de pago en septiembre de 2005",
        xlab = "Estado de pago (-1 = Pago puntual, 1, 2, 3, 4, 5, 6, 7, 8, 9 = Meses de retraso)", ylab = "Monto efectivamente pagado (NT/$10000)",
        col = "grey90")

boxplot(PAY_AMT6/10000 ~ PAY_0, data = datos_credit_visu,
        main = "Monto efectivamente pagado por el cliente en abril de 2005 por estado de pago en septiembre de 2005",
        xlab = "Estado de pago (-1 = Pago puntual, 1, 2, 3, 4, 5, 6, 7, 8, 9 = Meses de retraso)", ylab = "Monto efectivamente pagado (NT/$10000)",
        col = "grey90")
```

##De PAY_2

```{r cajas y bigotes de PAY_2 y LIMIT_BAL}
boxplot(LIMIT_BAL/10000 ~ PAY_2, data = datos_credit_visu,
        main = "Monto de crédito otorgado por estado de pago en septiembre de 2005",
        xlab = "Estado de pago (-1 = Pago puntual, 1, 2, 3, 4, 5, 6, 7, 8, 9 = Meses de retraso)", ylab = "Monto de crédito otorgado (NT/$10000)",
        col = "grey90")
```

```{r cajas y bigotes de default payment next month y AGE}
boxplot(AGE ~ PAY_2, data = datos_credit_visu,
        main = "Edad por estado de pago en septiembre de 2005",
        xlab = "Estado de pago (-1 = Pago puntual, 1, 2, 3, 4, 5, 6, 7, 8, 9 = Meses de retraso)", ylab = "Edad (Años)",
        col = "grey90")
```

```{r cajas y bigotes de PAY_2 y bill_amt}
boxplot(BILL_AMT1/10000 ~ PAY_2, data = datos_credit_visu,
        main = "Monto del estado de cuenta en septiembre de 2005 por estado de pago en septiembre de 2005",
        xlab = "Estado de pago (-1 = Pago puntual, 1, 2, 3, 4, 5, 6, 7, 8, 9 = Meses de retraso)", ylab = "Monto del estado de cuenta (NT/$10000)",
        col = "grey90")

boxplot(BILL_AMT2/10000 ~ PAY_2, data = datos_credit_visu,
        main = "Monto del estado de cuenta en agosto de 2005 por estado de pago en septiembre de 2005",
        xlab = "Estado de pago (-1 = Pago puntual, 1, 2, 3, 4, 5, 6, 7, 8, 9 = Meses de retraso)", ylab = "Monto del estado de cuenta (NT/$10000)",
        col = "grey90")

boxplot(BILL_AMT3/10000 ~ PAY_2, data = datos_credit_visu,
        main = "Monto del estado de cuenta en julio de 2005 por estado de pago en septiembre de 2005",
        xlab = "Estado de pago (-1 = Pago puntual, 1, 2, 3, 4, 5, 6, 7, 8, 9 = Meses de retraso)", ylab = "Monto del estado de cuenta (NT/$10000)",
        col = "grey90")

boxplot(BILL_AMT4/10000 ~ PAY_2, data = datos_credit_visu,
        main = "Monto del estado de cuenta en junio de 2005 por estado de pago en septiembre de 2005",
        xlab = "Estado de pago (-1 = Pago puntual, 1, 2, 3, 4, 5, 6, 7, 8, 9 = Meses de retraso)", ylab = "Monto del estado de cuenta (NT/$10000)",
        col = "grey90")

boxplot(BILL_AMT5/10000 ~ PAY_2, data = datos_credit_visu,
        main = "Monto del estado de cuenta en mayo de 2005 por estado de pago en septiembre de 2005",
        xlab = "Estado de pago (-1 = Pago puntual, 1, 2, 3, 4, 5, 6, 7, 8, 9 = Meses de retraso)", ylab = "Monto del estado de cuenta (NT/$10000)",
        col = "grey90")

boxplot(BILL_AMT6/10000 ~ PAY_2, data = datos_credit_visu,
        main = "Monto del estado de cuenta en abril de 2005 por estado de pago en septiembre de 2005",
        xlab = "Estado de pago (-1 = Pago puntual, 1, 2, 3, 4, 5, 6, 7, 8, 9 = Meses de retraso)", ylab = "Monto del estado de cuenta (NT/$10000)",
        col = "grey90")
```

```{r cajas y bigotes de PAY_2 y pay_amt}
boxplot(PAY_AMT1/10000 ~ PAY_2, data = datos_credit_visu,
        main = "Monto efectivamente pagado por el cliente en septiembre de 2005 por estado de pago en septiembre de 2005",
        xlab = "Estado de pago (-1 = Pago puntual, 1, 2, 3, 4, 5, 6, 7, 8, 9 = Meses de retraso)", ylab = "Monto efectivamente pagado (NT/$10000)",
        col = "grey90")

boxplot(PAY_AMT2/10000 ~ PAY_2, data = datos_credit_visu,
        main = "Monto efectivamente pagado por el cliente en agosto de 2005 por estado de pago en septiembre de 2005",
        xlab = "Estado de pago (-1 = Pago puntual, 1, 2, 3, 4, 5, 6, 7, 8, 9 = Meses de retraso)", ylab = "Monto efectivamente pagado (NT/$10000)",
        col = "grey90")

boxplot(PAY_AMT3/10000 ~ PAY_2, data = datos_credit_visu,
        main = "Monto efectivamente pagado por el cliente en julio de 2005 por estado de pago en septiembre de 2005",
        xlab = "Estado de pago (-1 = Pago puntual, 1, 2, 3, 4, 5, 6, 7, 8, 9 = Meses de retraso)", ylab = "Monto efectivamente pagado (NT/$10000)",
        col = "grey90")

boxplot(PAY_AMT4/10000 ~ PAY_2, data = datos_credit_visu,
        main = "Monto efectivamente pagado por el cliente en junio de 2005 por estado de pago en septiembre de 2005",
        xlab = "Estado de pago (-1 = Pago puntual, 1, 2, 3, 4, 5, 6, 7, 8, 9 = Meses de retraso)", ylab = "Monto efectivamente pagado (NT/$10000)",
        col = "grey90")

boxplot(PAY_AMT5/10000 ~ PAY_2, data = datos_credit_visu,
        main = "Monto efectivamente pagado por el cliente en mayo de 2005 por estado de pago en septiembre de 2005",
        xlab = "Estado de pago (-1 = Pago puntual, 1, 2, 3, 4, 5, 6, 7, 8, 9 = Meses de retraso)", ylab = "Monto efectivamente pagado (NT/$10000)",
        col = "grey90")

boxplot(PAY_AMT6/10000 ~ PAY_2, data = datos_credit_visu,
        main = "Monto efectivamente pagado por el cliente en abril de 2005 por estado de pago en septiembre de 2005",
        xlab = "Estado de pago (-1 = Pago puntual, 1, 2, 3, 4, 5, 6, 7, 8, 9 = Meses de retraso)", ylab = "Monto efectivamente pagado (NT/$10000)",
        col = "grey90")
```

##De PAY_3

```{r cajas y bigotes de PAY_3 y LIMIT_BAL}
boxplot(LIMIT_BAL/10000 ~ PAY_3, data = datos_credit_visu,
        main = "Monto de crédito otorgado por estado de pago en septiembre de 2005",
        xlab = "Estado de pago (-1 = Pago puntual, 1, 2, 3, 4, 5, 6, 7, 8, 9 = Meses de retraso)", ylab = "Monto de crédito otorgado (NT/$10000)",
        col = "grey90")
```

```{r cajas y bigotes de default payment next month y AGE}
boxplot(AGE ~ PAY_3, data = datos_credit_visu,
        main = "Edad por estado de pago en septiembre de 2005",
        xlab = "Estado de pago (-1 = Pago puntual, 1, 2, 3, 4, 5, 6, 7, 8, 9 = Meses de retraso)", ylab = "Edad (Años)",
        col = "grey90")
```

```{r cajas y bigotes de PAY_3 y bill_amt}
boxplot(BILL_AMT1/10000 ~ PAY_3, data = datos_credit_visu,
        main = "Monto del estado de cuenta en septiembre de 2005 por estado de pago en septiembre de 2005",
        xlab = "Estado de pago (-1 = Pago puntual, 1, 2, 3, 4, 5, 6, 7, 8, 9 = Meses de retraso)", ylab = "Monto del estado de cuenta (NT/$10000)",
        col = "grey90")

boxplot(BILL_AMT2/10000 ~ PAY_3, data = datos_credit_visu,
        main = "Monto del estado de cuenta en agosto de 2005 por estado de pago en septiembre de 2005",
        xlab = "Estado de pago (-1 = Pago puntual, 1, 2, 3, 4, 5, 6, 7, 8, 9 = Meses de retraso)", ylab = "Monto del estado de cuenta (NT/$10000)",
        col = "grey90")

boxplot(BILL_AMT3/10000 ~ PAY_3, data = datos_credit_visu,
        main = "Monto del estado de cuenta en julio de 2005 por estado de pago en septiembre de 2005",
        xlab = "Estado de pago (-1 = Pago puntual, 1, 2, 3, 4, 5, 6, 7, 8, 9 = Meses de retraso)", ylab = "Monto del estado de cuenta (NT/$10000)",
        col = "grey90")

boxplot(BILL_AMT4/10000 ~ PAY_3, data = datos_credit_visu,
        main = "Monto del estado de cuenta en junio de 2005 por estado de pago en septiembre de 2005",
        xlab = "Estado de pago (-1 = Pago puntual, 1, 2, 3, 4, 5, 6, 7, 8, 9 = Meses de retraso)", ylab = "Monto del estado de cuenta (NT/$10000)",
        col = "grey90")

boxplot(BILL_AMT5/10000 ~ PAY_3, data = datos_credit_visu,
        main = "Monto del estado de cuenta en mayo de 2005 por estado de pago en septiembre de 2005",
        xlab = "Estado de pago (-1 = Pago puntual, 1, 2, 3, 4, 5, 6, 7, 8, 9 = Meses de retraso)", ylab = "Monto del estado de cuenta (NT/$10000)",
        col = "grey90")

boxplot(BILL_AMT6/10000 ~ PAY_3, data = datos_credit_visu,
        main = "Monto del estado de cuenta en abril de 2005 por estado de pago en septiembre de 2005",
        xlab = "Estado de pago (-1 = Pago puntual, 1, 2, 3, 4, 5, 6, 7, 8, 9 = Meses de retraso)", ylab = "Monto del estado de cuenta (NT/$10000)",
        col = "grey90")
```

```{r cajas y bigotes de PAY_3 y pay_amt}
boxplot(PAY_AMT1/10000 ~ PAY_3, data = datos_credit_visu,
        main = "Monto efectivamente pagado por el cliente en septiembre de 2005 por estado de pago en septiembre de 2005",
        xlab = "Estado de pago (-1 = Pago puntual, 1, 2, 3, 4, 5, 6, 7, 8, 9 = Meses de retraso)", ylab = "Monto efectivamente pagado (NT/$10000)",
        col = "grey90")

boxplot(PAY_AMT2/10000 ~ PAY_3, data = datos_credit_visu,
        main = "Monto efectivamente pagado por el cliente en agosto de 2005 por estado de pago en septiembre de 2005",
        xlab = "Estado de pago (-1 = Pago puntual, 1, 2, 3, 4, 5, 6, 7, 8, 9 = Meses de retraso)", ylab = "Monto efectivamente pagado (NT/$10000)",
        col = "grey90")

boxplot(PAY_AMT3/10000 ~ PAY_3, data = datos_credit_visu,
        main = "Monto efectivamente pagado por el cliente en julio de 2005 por estado de pago en septiembre de 2005",
        xlab = "Estado de pago (-1 = Pago puntual, 1, 2, 3, 4, 5, 6, 7, 8, 9 = Meses de retraso)", ylab = "Monto efectivamente pagado (NT/$10000)",
        col = "grey90")

boxplot(PAY_AMT4/10000 ~ PAY_3, data = datos_credit_visu,
        main = "Monto efectivamente pagado por el cliente en junio de 2005 por estado de pago en septiembre de 2005",
        xlab = "Estado de pago (-1 = Pago puntual, 1, 2, 3, 4, 5, 6, 7, 8, 9 = Meses de retraso)", ylab = "Monto efectivamente pagado (NT/$10000)",
        col = "grey90")

boxplot(PAY_AMT5/10000 ~ PAY_3, data = datos_credit_visu,
        main = "Monto efectivamente pagado por el cliente en mayo de 2005 por estado de pago en septiembre de 2005",
        xlab = "Estado de pago (-1 = Pago puntual, 1, 2, 3, 4, 5, 6, 7, 8, 9 = Meses de retraso)", ylab = "Monto efectivamente pagado (NT/$10000)",
        col = "grey90")

boxplot(PAY_AMT6/10000 ~ PAY_3, data = datos_credit_visu,
        main = "Monto efectivamente pagado por el cliente en abril de 2005 por estado de pago en septiembre de 2005",
        xlab = "Estado de pago (-1 = Pago puntual, 1, 2, 3, 4, 5, 6, 7, 8, 9 = Meses de retraso)", ylab = "Monto efectivamente pagado (NT/$10000)",
        col = "grey90")
```

##De PAY_4

```{r cajas y bigotes de PAY_4 y LIMIT_BAL}
boxplot(LIMIT_BAL/10000 ~ PAY_4, data = datos_credit_visu,
        main = "Monto de crédito otorgado por estado de pago en septiembre de 2005",
        xlab = "Estado de pago (-1 = Pago puntual, 1, 2, 3, 4, 5, 6, 7, 8, 9 = Meses de retraso)", ylab = "Monto de crédito otorgado (NT/$10000)",
        col = "grey90")
```

```{r cajas y bigotes de default payment next month y AGE}
boxplot(AGE ~ PAY_4, data = datos_credit_visu,
        main = "Edad por estado de pago en septiembre de 2005",
        xlab = "Estado de pago (-1 = Pago puntual, 1, 2, 3, 4, 5, 6, 7, 8, 9 = Meses de retraso)", ylab = "Edad (Años)",
        col = "grey90")
```

```{r cajas y bigotes de PAY_4 y bill_amt}
boxplot(BILL_AMT1/10000 ~ PAY_4, data = datos_credit_visu,
        main = "Monto del estado de cuenta en septiembre de 2005 por estado de pago en septiembre de 2005",
        xlab = "Estado de pago (-1 = Pago puntual, 1, 2, 3, 4, 5, 6, 7, 8, 9 = Meses de retraso)", ylab = "Monto del estado de cuenta (NT/$10000)",
        col = "grey90")

boxplot(BILL_AMT2/10000 ~ PAY_4, data = datos_credit_visu,
        main = "Monto del estado de cuenta en agosto de 2005 por estado de pago en septiembre de 2005",
        xlab = "Estado de pago (-1 = Pago puntual, 1, 2, 3, 4, 5, 6, 7, 8, 9 = Meses de retraso)", ylab = "Monto del estado de cuenta (NT/$10000)",
        col = "grey90")

boxplot(BILL_AMT3/10000 ~ PAY_4, data = datos_credit_visu,
        main = "Monto del estado de cuenta en julio de 2005 por estado de pago en septiembre de 2005",
        xlab = "Estado de pago (-1 = Pago puntual, 1, 2, 3, 4, 5, 6, 7, 8, 9 = Meses de retraso)", ylab = "Monto del estado de cuenta (NT/$10000)",
        col = "grey90")

boxplot(BILL_AMT4/10000 ~ PAY_4, data = datos_credit_visu,
        main = "Monto del estado de cuenta en junio de 2005 por estado de pago en septiembre de 2005",
        xlab = "Estado de pago (-1 = Pago puntual, 1, 2, 3, 4, 5, 6, 7, 8, 9 = Meses de retraso)", ylab = "Monto del estado de cuenta (NT/$10000)",
        col = "grey90")

boxplot(BILL_AMT5/10000 ~ PAY_4, data = datos_credit_visu,
        main = "Monto del estado de cuenta en mayo de 2005 por estado de pago en septiembre de 2005",
        xlab = "Estado de pago (-1 = Pago puntual, 1, 2, 3, 4, 5, 6, 7, 8, 9 = Meses de retraso)", ylab = "Monto del estado de cuenta (NT/$10000)",
        col = "grey90")

boxplot(BILL_AMT6/10000 ~ PAY_4, data = datos_credit_visu,
        main = "Monto del estado de cuenta en abril de 2005 por estado de pago en septiembre de 2005",
        xlab = "Estado de pago (-1 = Pago puntual, 1, 2, 3, 4, 5, 6, 7, 8, 9 = Meses de retraso)", ylab = "Monto del estado de cuenta (NT/$10000)",
        col = "grey90")
```

```{r cajas y bigotes de PAY_4 y pay_amt}
boxplot(PAY_AMT1/10000 ~ PAY_4, data = datos_credit_visu,
        main = "Monto efectivamente pagado por el cliente en septiembre de 2005 por estado de pago en septiembre de 2005",
        xlab = "Estado de pago (-1 = Pago puntual, 1, 2, 3, 4, 5, 6, 7, 8, 9 = Meses de retraso)", ylab = "Monto efectivamente pagado (NT/$10000)",
        col = "grey90")

boxplot(PAY_AMT2/10000 ~ PAY_4, data = datos_credit_visu,
        main = "Monto efectivamente pagado por el cliente en agosto de 2005 por estado de pago en septiembre de 2005",
        xlab = "Estado de pago (-1 = Pago puntual, 1, 2, 3, 4, 5, 6, 7, 8, 9 = Meses de retraso)", ylab = "Monto efectivamente pagado (NT/$10000)",
        col = "grey90")

boxplot(PAY_AMT3/10000 ~ PAY_4, data = datos_credit_visu,
        main = "Monto efectivamente pagado por el cliente en julio de 2005 por estado de pago en septiembre de 2005",
        xlab = "Estado de pago (-1 = Pago puntual, 1, 2, 3, 4, 5, 6, 7, 8, 9 = Meses de retraso)", ylab = "Monto efectivamente pagado (NT/$10000)",
        col = "grey90")

boxplot(PAY_AMT4/10000 ~ PAY_4, data = datos_credit_visu,
        main = "Monto efectivamente pagado por el cliente en junio de 2005 por estado de pago en septiembre de 2005",
        xlab = "Estado de pago (-1 = Pago puntual, 1, 2, 3, 4, 5, 6, 7, 8, 9 = Meses de retraso)", ylab = "Monto efectivamente pagado (NT/$10000)",
        col = "grey90")

boxplot(PAY_AMT5/10000 ~ PAY_4, data = datos_credit_visu,
        main = "Monto efectivamente pagado por el cliente en mayo de 2005 por estado de pago en septiembre de 2005",
        xlab = "Estado de pago (-1 = Pago puntual, 1, 2, 3, 4, 5, 6, 7, 8, 9 = Meses de retraso)", ylab = "Monto efectivamente pagado (NT/$10000)",
        col = "grey90")

boxplot(PAY_AMT6/10000 ~ PAY_4, data = datos_credit_visu,
        main = "Monto efectivamente pagado por el cliente en abril de 2005 por estado de pago en septiembre de 2005",
        xlab = "Estado de pago (-1 = Pago puntual, 1, 2, 3, 4, 5, 6, 7, 8, 9 = Meses de retraso)", ylab = "Monto efectivamente pagado (NT/$10000)",
        col = "grey90")
```

##De PAY_5

```{r cajas y bigotes de PAY_0 y LIMIT_BAL}
boxplot(LIMIT_BAL/10000 ~ PAY_5, data = datos_credit_visu,
        main = "Monto de crédito otorgado por estado de pago en septiembre de 2005",
        xlab = "Estado de pago (-1 = Pago puntual, 1, 2, 3, 4, 5, 6, 7, 8, 9 = Meses de retraso)", ylab = "Monto de crédito otorgado (NT/$10000)",
        col = "grey90")
```

```{r cajas y bigotes de default payment next month y AGE}
boxplot(AGE ~ PAY_5, data = datos_credit_visu,
        main = "Edad por estado de pago en septiembre de 2005",
        xlab = "Estado de pago (-1 = Pago puntual, 1, 2, 3, 4, 5, 6, 7, 8, 9 = Meses de retraso)", ylab = "Edad (Años)",
        col = "grey90")
```

```{r cajas y bigotes de PAY_0 y bill_amt}
boxplot(BILL_AMT1/10000 ~ PAY_5, data = datos_credit_visu,
        main = "Monto del estado de cuenta en septiembre de 2005 por estado de pago en septiembre de 2005",
        xlab = "Estado de pago (-1 = Pago puntual, 1, 2, 3, 4, 5, 6, 7, 8, 9 = Meses de retraso)", ylab = "Monto del estado de cuenta (NT/$10000)",
        col = "grey90")

boxplot(BILL_AMT2/10000 ~ PAY_5, data = datos_credit_visu,
        main = "Monto del estado de cuenta en agosto de 2005 por estado de pago en septiembre de 2005",
        xlab = "Estado de pago (-1 = Pago puntual, 1, 2, 3, 4, 5, 6, 7, 8, 9 = Meses de retraso)", ylab = "Monto del estado de cuenta (NT/$10000)",
        col = "grey90")

boxplot(BILL_AMT3/10000 ~ PAY_5, data = datos_credit_visu,
        main = "Monto del estado de cuenta en julio de 2005 por estado de pago en septiembre de 2005",
        xlab = "Estado de pago (-1 = Pago puntual, 1, 2, 3, 4, 5, 6, 7, 8, 9 = Meses de retraso)", ylab = "Monto del estado de cuenta (NT/$10000)",
        col = "grey90")

boxplot(BILL_AMT4/10000 ~ PAY_5, data = datos_credit_visu,
        main = "Monto del estado de cuenta en junio de 2005 por estado de pago en septiembre de 2005",
        xlab = "Estado de pago (-1 = Pago puntual, 1, 2, 3, 4, 5, 6, 7, 8, 9 = Meses de retraso)", ylab = "Monto del estado de cuenta (NT/$10000)",
        col = "grey90")

boxplot(BILL_AMT5/10000 ~ PAY_5, data = datos_credit_visu,
        main = "Monto del estado de cuenta en mayo de 2005 por estado de pago en septiembre de 2005",
        xlab = "Estado de pago (-1 = Pago puntual, 1, 2, 3, 4, 5, 6, 7, 8, 9 = Meses de retraso)", ylab = "Monto del estado de cuenta (NT/$10000)",
        col = "grey90")

boxplot(BILL_AMT6/10000 ~ PAY_5, data = datos_credit_visu,
        main = "Monto del estado de cuenta en abril de 2005 por estado de pago en septiembre de 2005",
        xlab = "Estado de pago (-1 = Pago puntual, 1, 2, 3, 4, 5, 6, 7, 8, 9 = Meses de retraso)", ylab = "Monto del estado de cuenta (NT/$10000)",
        col = "grey90")
```

```{r cajas y bigotes de PAY_0 y pay_amt}
boxplot(PAY_AMT1/10000 ~ PAY_5, data = datos_credit_visu,
        main = "Monto efectivamente pagado por el cliente en septiembre de 2005 por estado de pago en septiembre de 2005",
        xlab = "Estado de pago (-1 = Pago puntual, 1, 2, 3, 4, 5, 6, 7, 8, 9 = Meses de retraso)", ylab = "Monto efectivamente pagado (NT/$10000)",
        col = "grey90")

boxplot(PAY_AMT2/10000 ~ PAY_5, data = datos_credit_visu,
        main = "Monto efectivamente pagado por el cliente en agosto de 2005 por estado de pago en septiembre de 2005",
        xlab = "Estado de pago (-1 = Pago puntual, 1, 2, 3, 4, 5, 6, 7, 8, 9 = Meses de retraso)", ylab = "Monto efectivamente pagado (NT/$10000)",
        col = "grey90")

boxplot(PAY_AMT3/10000 ~ PAY_5, data = datos_credit_visu,
        main = "Monto efectivamente pagado por el cliente en julio de 2005 por estado de pago en septiembre de 2005",
        xlab = "Estado de pago (-1 = Pago puntual, 1, 2, 3, 4, 5, 6, 7, 8, 9 = Meses de retraso)", ylab = "Monto efectivamente pagado (NT/$10000)",
        col = "grey90")

boxplot(PAY_AMT4/10000 ~ PAY_5, data = datos_credit_visu,
        main = "Monto efectivamente pagado por el cliente en junio de 2005 por estado de pago en septiembre de 2005",
        xlab = "Estado de pago (-1 = Pago puntual, 1, 2, 3, 4, 5, 6, 7, 8, 9 = Meses de retraso)", ylab = "Monto efectivamente pagado (NT/$10000)",
        col = "grey90")

boxplot(PAY_AMT5/10000 ~ PAY_5, data = datos_credit_visu,
        main = "Monto efectivamente pagado por el cliente en mayo de 2005 por estado de pago en septiembre de 2005",
        xlab = "Estado de pago (-1 = Pago puntual, 1, 2, 3, 4, 5, 6, 7, 8, 9 = Meses de retraso)", ylab = "Monto efectivamente pagado (NT/$10000)",
        col = "grey90")

boxplot(PAY_AMT6/10000 ~ PAY_5, data = datos_credit_visu,
        main = "Monto efectivamente pagado por el cliente en abril de 2005 por estado de pago en septiembre de 2005",
        xlab = "Estado de pago (-1 = Pago puntual, 1, 2, 3, 4, 5, 6, 7, 8, 9 = Meses de retraso)", ylab = "Monto efectivamente pagado (NT/$10000)",
        col = "grey90")
```

##De PAY_6
```{r cajas y bigotes de PAY_6 y LIMIT_BAL}
boxplot(LIMIT_BAL/10000 ~ PAY_6, data = datos_credit_visu,
        main = "Monto de crédito otorgado por estado de pago en septiembre de 2005",
        xlab = "Estado de pago (-1 = Pago puntual, 1, 2, 3, 4, 5, 6, 7, 8, 9 = Meses de retraso)", ylab = "Monto de crédito otorgado (NT/$10000)",
        col = "grey90")
```

```{r cajas y bigotes de default payment next month y AGE}
boxplot(AGE ~ PAY_6, data = datos_credit_visu,
        main = "Edad por estado de pago en septiembre de 2005",
        xlab = "Estado de pago (-1 = Pago puntual, 1, 2, 3, 4, 5, 6, 7, 8, 9 = Meses de retraso)", ylab = "Edad (Años)",
        col = "grey90")
```

```{r cajas y bigotes de PAY_6 y bill_amt}
boxplot(BILL_AMT1/10000 ~ PAY_6, data = datos_credit_visu,
        main = "Monto del estado de cuenta en septiembre de 2005 por estado de pago en septiembre de 2005",
        xlab = "Estado de pago (-1 = Pago puntual, 1, 2, 3, 4, 5, 6, 7, 8, 9 = Meses de retraso)", ylab = "Monto del estado de cuenta (NT/$10000)",
        col = "grey90")

boxplot(BILL_AMT2/10000 ~ PAY_6, data = datos_credit_visu,
        main = "Monto del estado de cuenta en agosto de 2005 por estado de pago en septiembre de 2005",
        xlab = "Estado de pago (-1 = Pago puntual, 1, 2, 3, 4, 5, 6, 7, 8, 9 = Meses de retraso)", ylab = "Monto del estado de cuenta (NT/$10000)",
        col = "grey90")

boxplot(BILL_AMT3/10000 ~ PAY_6, data = datos_credit_visu,
        main = "Monto del estado de cuenta en julio de 2005 por estado de pago en septiembre de 2005",
        xlab = "Estado de pago (-1 = Pago puntual, 1, 2, 3, 4, 5, 6, 7, 8, 9 = Meses de retraso)", ylab = "Monto del estado de cuenta (NT/$10000)",
        col = "grey90")

boxplot(BILL_AMT4/10000 ~ PAY_6, data = datos_credit_visu,
        main = "Monto del estado de cuenta en junio de 2005 por estado de pago en septiembre de 2005",
        xlab = "Estado de pago (-1 = Pago puntual, 1, 2, 3, 4, 5, 6, 7, 8, 9 = Meses de retraso)", ylab = "Monto del estado de cuenta (NT/$10000)",
        col = "grey90")

boxplot(BILL_AMT5/10000 ~ PAY_6, data = datos_credit_visu,
        main = "Monto del estado de cuenta en mayo de 2005 por estado de pago en septiembre de 2005",
        xlab = "Estado de pago (-1 = Pago puntual, 1, 2, 3, 4, 5, 6, 7, 8, 9 = Meses de retraso)", ylab = "Monto del estado de cuenta (NT/$10000)",
        col = "grey90")

boxplot(BILL_AMT6/10000 ~ PAY_6, data = datos_credit_visu,
        main = "Monto del estado de cuenta en abril de 2005 por estado de pago en septiembre de 2005",
        xlab = "Estado de pago (-1 = Pago puntual, 1, 2, 3, 4, 5, 6, 7, 8, 9 = Meses de retraso)", ylab = "Monto del estado de cuenta (NT/$10000)",
        col = "grey90")
```

```{r cajas y bigotes de PAY_6 y pay_amt}
boxplot(PAY_AMT1/10000 ~ PAY_6, data = datos_credit_visu,
        main = "Monto efectivamente pagado por el cliente en septiembre de 2005 por estado de pago en septiembre de 2005",
        xlab = "Estado de pago (-1 = Pago puntual, 1, 2, 3, 4, 5, 6, 7, 8, 9 = Meses de retraso)", ylab = "Monto efectivamente pagado (NT/$10000)",
        col = "grey90")

boxplot(PAY_AMT2/10000 ~ PAY_6, data = datos_credit_visu,
        main = "Monto efectivamente pagado por el cliente en agosto de 2005 por estado de pago en septiembre de 2005",
        xlab = "Estado de pago (-1 = Pago puntual, 1, 2, 3, 4, 5, 6, 7, 8, 9 = Meses de retraso)", ylab = "Monto efectivamente pagado (NT/$10000)",
        col = "grey90")

boxplot(PAY_AMT3/10000 ~ PAY_6, data = datos_credit_visu,
        main = "Monto efectivamente pagado por el cliente en julio de 2005 por estado de pago en septiembre de 2005",
        xlab = "Estado de pago (-1 = Pago puntual, 1, 2, 3, 4, 5, 6, 7, 8, 9 = Meses de retraso)", ylab = "Monto efectivamente pagado (NT/$10000)",
        col = "grey90")

boxplot(PAY_AMT4/10000 ~ PAY_6, data = datos_credit_visu,
        main = "Monto efectivamente pagado por el cliente en junio de 2005 por estado de pago en septiembre de 2005",
        xlab = "Estado de pago (-1 = Pago puntual, 1, 2, 3, 4, 5, 6, 7, 8, 9 = Meses de retraso)", ylab = "Monto efectivamente pagado (NT/$10000)",
        col = "grey90")

boxplot(PAY_AMT5/10000 ~ PAY_6, data = datos_credit_visu,
        main = "Monto efectivamente pagado por el cliente en mayo de 2005 por estado de pago en septiembre de 2005",
        xlab = "Estado de pago (-1 = Pago puntual, 1, 2, 3, 4, 5, 6, 7, 8, 9 = Meses de retraso)", ylab = "Monto efectivamente pagado (NT/$10000)",
        col = "grey90")

boxplot(PAY_AMT6/10000 ~ PAY_6, data = datos_credit_visu,
        main = "Monto efectivamente pagado por el cliente en abril de 2005 por estado de pago en septiembre de 2005",
        xlab = "Estado de pago (-1 = Pago puntual, 1, 2, 3, 4, 5, 6, 7, 8, 9 = Meses de retraso)", ylab = "Monto efectivamente pagado (NT/$10000)",
        col = "grey90")
```