---
title: "Estadística Multidimensional — Actividad en clase, semana 1"
subtitle: "Primer contacto con la matriz de datos"
output:
  html_document:
    toc: true
    toc_depth: 2
editor_options: 
  markdown: 
    wrap: 72
---

```{r setup, include=FALSE}
knitr::opts_chunk$set(echo = TRUE, comment = "#>")
```

Juan Pablo Mosquera Marin 20221020026

Ana Laura Morcote Chacon 20221020010

Hana Sofia Pinilla Manrique 20221020092

Juan David Amaya Patiño 20221020057

Escriban las respuestas como comentarios (`#`) dentro del mismo script y
guárdenlo como `S01_[código1]_[código2].R`. Al terminar la clase,
súbanlo al aula virtual.

> Objetivo: que al salir de esta sesión sepan abrir un conjunto de datos
> que no construyeron ustedes y decir qué tiene adentro.

------------------------------------------------------------------------

# 1. El objeto y sus dimensiones

`USArrests` viene incluido en R. Contiene estadísticas de arrestos en
los 50 estados de EE. UU.

```{r eval=FALSE}
data(USArrests)
class(USArrests)
dim(USArrests)
names(USArrests)
str(USArrests)
head(USArrests)
```

**Responder:**

1.  ¿De qué clase es el objeto `USArrests`? data.frame
2.  ¿Cuánto valen $n$ y $p$? 6 y 7
3.  ¿Cómo se llaman las variables? Murder, Assault, UrbanPop, Rape
4.  ¿De qué tipo es cada una? ¿Hay alguna que no sea numérica? <dbl>,
    <int> , <int>, <dbl> Todas son numericas
5.  En la notación del curso, ¿qué representa una **fila** y qué
    representa una **columna**? un registro y una variable

*Pistas:* `class()`, `dim()`, `names()`, `str()`, `head()`.

------------------------------------------------------------------------

# 2. Un vistazo a una variable (univariado)

Tomen la variable `Murder`.

1.  Calculen media, desviación estándar, mínimo y máximo.

```{r}
mean(USArrests[, "Murder"])
sd(USArrests[, "Murder"])
min(USArrests[, "Murder"])
max(USArrests[, "Murder"])
```

2.  Hagan un histograma con título y etiquetas de eje en español.

```{r}
hist(
  USArrests$Murder,
  main = "Distribución de Asesinatos",
  xlab = "Asesinatos",
  ylab = "Frecuencia"
)
```

3.  Escriban **una** frase describiendo la forma de la distribución.

    Una distribucion sesgada a la izquierda

------------------------------------------------------------------------

# 3. Dos variables a la vez (bivariado)

Ahora `Murder` y `Assault`.

1.  Hagan un diagrama de dispersión de `Assault` (eje x) contra `Murder`
    (eje y).

```{r}

library(ggplot2)

ggplot(USArrests, aes(x = Assault, y = Murder)) +
  geom_point() +
  geom_smooth(method = "lm", se = FALSE) +
  labs(
    title = "Diagrama de dispersión",
    x = "Asalto",
    y = "Asesinato"
  ) +
  theme_minimal()
```

2.  Calculen la correlación entre las dos.

```{r}
cor(USArrests$Assault, USArrests$Murder)
```

3.  ¿El signo de la correlación coincide con lo que se ve en el gráfico?
    Expliquen en una frase. El signo de la correlacion es positivo lo
    que se puede ver en una correlacion ascendente, parece que cuando
    aumentan los asaltos aumentan lo asesinatos
    ------------------------------------------------------------------------

# 4. Todas a la vez (multivariado)

1.  Construyan `arrestos_num` con las **cuatro** variables numéricas de
    `USArrests`.

```{r}
arrestos_num <- USArrests
```

2.  Calculen la media de cada variable con una sola instrucción.

```{r}
colMeans(arrestos_num)
```

3.  Calculen la matriz de correlación completa.

```{r}
library(corrplot)
matriz_cor <- cor(arrestos_num, use = "pairwise.complete.obs")
round(matriz_cor, 2)
corrplot(matriz_cor, 
         method = "color", 
         type = "upper", 
         tl.col = "black", 
         tl.srt = 45,
         tl.cex = 0.6,
         addCoef.col = "black",
         number.cex = 0.4)
```

4.  Hagan la matriz de dispersión con `pairs()`.

```{r}
pairs(
  USArrests,
  main = "Matriz de dispersión"
)
```

**Responder:**

5.  ¿Cuál es el par de variables **más** correlacionado? ¿Y el
    **menos**? las mas asalto y asesinato, las menos urbanPop y
    asesinato
6.  La matriz de correlación de 4 variables tiene 16 celdas, pero sólo
    unas pocas dan información nueva. ¿Cuántas son y por qué? El
    triangulo inferior o el superior, ya que son los mismos datos solo
    se necesita uno y la diagonal es cruzar la variable con sigo misma
    asi qeu siempre sera 1
7.  En una frase: ¿qué vieron en la matriz de correlación que **no**
    podían ver mirando los histogramas de a uno? La matriz de
    correlación permite ver la fuerza y dirección entre las variables,
    algo que no se puede observar en los histogramas individuales.

------------------------------------------------------------------------

# 5. Pregunta extra (para quien vaya adelantado)

`UrbanPop` es el porcentaje de población urbana; las otras tres son
tasas de delito.

1.  Usen `apply()` para obtener la desviación estándar de cada variable
    de `arrestos_num`.

```{r}
apply(arrestos_num, 2, sd)
```

2.  Miren las cuatro desviaciones estándar. ¿Están las variables en
    escalas comparables? Asalto esta en una escala mucho mayor que el
    resto y parece que asesitanato en una algo menor que el resto
3.  Si más adelante quisiéramos «combinar» las cuatro variables en una
    sola medida resumen, ¿qué problema traería que estén en escalas tan
    distintas? Sí lo seria, ya que están en escalas diferentes sería
    necesario estandarizarlas antes de combinarlas si se quiere un
    resultado optimo.

> Esa pregunta es, literalmente, el motivo por el que en la unidad 6 el
> PCA se hace **sobre la matriz de correlaciones** y no sobre la de
> covarianzas. Guarden la respuesta.

------------------------------------------------------------------------

# Entrega

Un solo archivo `.R` por pareja, subido a **Moodle**, con:

- el código que usaron,
- las respuestas como comentarios,
- los nombres y códigos de ambos al inicio del archivo.

Lo sube **una** de las dos personas; la otra queda registrada por los
nombres del encabezado.
