---
title: "Estadística Multidimensional — Actividad en clase, semana 2"
subtitle: "Huecos en la matriz, ayuda, errores e importación"
output:
  html_document:
    toc: true
    toc_depth: 2
editor_options: 
  markdown: 
    wrap: 72
---

```{r setup, include=FALSE}
knitr::opts_chunk$set(echo = TRUE, comment = "#>", eval = FALSE)
```

**Trabajo en parejas · no calificable · dos partes**

Escriban las respuestas como comentarios (`#`) dentro del mismo script y
guárdenlo como `S02_[código1]_[código2].R`. Se sube a **Moodle**.

> Esta actividad no tiene nota, pero **el Taller 1 se parece mucho**:
> quien la haga bien tiene medio taller resuelto. La **Parte A** es
> trabajo autónomo de la sesión del sábado 15; la **Parte B** se enuncia
> en clase el sábado 15 y **se resuelve en casa**: el aula 404 no es
> sala de informática y la sesión se dicta por demostración en vivo. Lo
> que sí se hace en el salón es ver el error en pantalla y
> diagnosticarlo entre todos.

------------------------------------------------------------------------

# PARTE A — trabajo autónomo (sesión del sábado 15)

## A1. Los huecos de `airquality`

```{r}
data(airquality)
```

1.  ¿Cuánto valen $n$ y $p$?
2.  ¿Cuántos `NA` hay **en total** en la matriz? ¿Qué porcentaje de las
    celdas es?
3.  ¿Cuántos `NA` tiene **cada** variable? ¿Cuántas variables no tienen
    ninguno?
4.  ¿Cuántas **filas** están completas? ¿Qué porcentaje de las filas se
    pierde si nos quedamos sólo con ellas?
5.  Comparen la respuesta de 2 con la de 4. **Escriban en una frase por
    qué son tan distintas.**

*Pistas:* `dim()`, `is.na()`, `sum()`, `colSums()`, `mean()`,
`complete.cases()`.

## A2. El patrón, no el conteo

1.  ¿Cuántas filas tienen exactamente 0 faltantes, cuántas 1 y cuántas
    2?
2.  ¿Hay filas a las que les falten `Ozone` **y** `Solar.R` al tiempo?
    ¿Cuántas?
3.  Miren en qué **meses** se concentran los faltantes de `Ozone`:

```{r}
table(airquality$Month[is.na(airquality$Ozone)])
```

4.  **Pregunta clave:** si los faltantes se concentran en unos meses,
    ¿qué le pasa al análisis cuando se borran las filas incompletas?
    Contesten en dos frases, en términos de **qué subpoblación
    desaparece**.

## A3. Tres estrategias, tres resultados distintos

Calculen la media de `Ozone` de estas tres formas y anoten los tres
valores:

```{r}
mean(airquality$Ozone)
mean(airquality$Ozone, na.rm = TRUE)
mean(airquality$Ozone[complete.cases(airquality)])
```

1.  ¿Por qué la primera da `NA`?
2.  ¿Por qué la segunda y la tercera **no** dan lo mismo, si las dos
    ignoran faltantes?
3.  Ahora la correlación entre las cuatro primeras variables, de dos
    maneras:

```{r}
cor(airquality[, 1:4], use = "complete.obs")
cor(airquality[, 1:4], use = "pairwise.complete.obs")
```

¿Coinciden todas las celdas? Señalen una que cambie y expliquen por qué.

4.  Imputen `Ozone` por su media y comparen la desviación estándar antes
    y después. ¿Subió o bajó? **¿Por qué eso es un problema para el PCA
    de la unidad 6?**

## A4. Leer la ayuda en vez de preguntar

Sin buscar en internet, **sólo con `?`**:

1.  En `?mean`, ¿qué hace el argumento `trim`? Calculen
    `mean(airquality$Ozone, trim = 0.1, na.rm = TRUE)` y digan en qué se
    diferencia de la media normal.
2.  En `?cor`, ¿cuántos valores admite el argumento `method`? ¿Cuál es
    el que trae por defecto?
3.  En `?complete.cases`, ¿qué tipos de objeto acepta además de un
    `data.frame`?
4.  Usen `??` o `apropos()` para encontrar una función que sirva para
    **contar valores faltantes por columna** sin escribirla ustedes.
    ¿Existe en R base?

## A5. Cuatro errores, cuatro diagnósticos

Ejecuten cada línea, copien el mensaje **completo** y escriban en una
frase qué está diciendo y cómo se arregla:

```{r}
airquality$Ozon
mean(airquality$Ozon)
airquality[, "Temperatura"]
data.frame(a = 1:5, b = 1:3)
as.numeric(c("3,5", "4,1"))
```

> La última no da error: **da un warning y devuelve `NA`s**. Ésa es la
> peligrosa. ¿Qué tiene de malo `"3,5"` para R, y qué habría que hacer
> antes de convertir?

------------------------------------------------------------------------

# PARTE B — se enuncia el sábado 15, se resuelve en casa

## B1. Mirar antes de leer

El archivo está en `datos/encuesta_sucia.csv`, en la carpeta de la
semana.

```{r}
readLines("datos/encuesta_sucia.csv", n = 3)
```

1.  ¿Cuál es el separador de columnas? ¿Cuál es el separador decimal?
2.  ¿La primera fila son nombres de variable?
3.  Según eso, ¿`read.csv` o `read.csv2`?

## B2. Importar mal, a propósito

```{r}
enc_mal <- read.csv("datos/encuesta_sucia.csv")
dim(enc_mal)
str(enc_mal)
```

1.  ¿Cuántas columnas cree R que hay? ¿Cuántas hay de verdad?
2.  **¿Dio error?** ¿Qué implica eso sobre confiar en que «no salió nada
    rojo»?

## B3. Importar bien, por etapas

```{r}
enc <- read.csv2("datos/encuesta_sucia.csv")
str(enc)
```

1.  `dim()`: ¿cuántas filas y columnas?
2.  `str()`: hay **dos** columnas que deberían ser numéricas y quedaron
    como texto. ¿Cuáles son y por qué quedó así cada una? (las dos
    razones son distintas)
3.  Vuelvan a leer el archivo usando `na.strings` para arreglar la
    primera. Verifiquen con `str()`.
4.  La segunda no se arregla con `na.strings`. Arréglenla con `gsub()` y
    `as.numeric()`, y expliquen en un comentario qué tenía de malo ese
    valor.

## B4. La revisión obligatoria

Sobre el `data.frame` ya corregido:

1.  `summary()` de todas las variables. **Miren los mínimos.** ¿Hay
    algún valor imposible? ¿Qué representa? Recodifíquenlo a `NA`.
2.  `table(enc$programa)`: ¿cuántos programas distintos hay realmente?
    ¿Cuántos ve R? Arréglenlo con `tolower()` y `trimws()`.
3.  ¿Hay filas duplicadas? ¿Hay `id` repetidos? Elimínenlos y digan
    cuántas filas quedaron.
4.  `colSums(is.na())` y `sum(!complete.cases())`: ¿cuántas **celdas**
    faltan y cuántas **filas** se perderían? Comparen los dos
    porcentajes —es la misma lección de la parte A.

## B5. Análisis y exportación

Con la tabla ya limpia:

1.  Construyan `enc_num` con las variables numéricas de análisis
    (`edad`, `horas_estudio`, `horas_trabajo`, `promedio`,
    `transporte_min`, `satisfaccion`). Ojo: `id` y `semestre` **no** son
    variables de análisis. Justifiquen por qué en un comentario.
2.  Matriz de correlación con `use = "complete.obs"`.
3.  ¿Qué par de variables está más correlacionado? ¿Tiene sentido con lo
    que miden?
4.  Exporten la tabla limpia a `datos/encuesta_limpia.csv` con
    `row.names = FALSE`.
5.  Vuelvan a leerla con `read.csv()` y comprueben con `str()` que quedó
    bien. **¿Por qué ahora sí funciona `read.csv` y no `read.csv2`?**

## B6. Extra (para quien vaya adelantado)

Abran `../../../04_DATASETS/DANEPoblacion.csv`.

1.  El nombre del archivo dice una cosa y el contenido dice otra. ¿Qué
    contiene realmente?
2.  Impórtenlo correctamente y apliquen la lista de chequeo de las 8
    verificaciones.
3.  `table()` de la variable `Fabrica` muestra un nivel que no debería
    existir. Encuéntrenlo, expliquen **cómo se produjo** y corríjanlo
    por código.
4.  ¿Cuántos cereales quedan por fabricante después de la corrección?

------------------------------------------------------------------------

# Entrega

Un solo archivo `.R` por pareja, subido a **Moodle**, con:

- el código que usaron,
- las respuestas como comentarios,
- los nombres y códigos de ambos al inicio.

Las dos partes van en el mismo archivo, subido **antes de la sesión del
sábado 22 de agosto**.
