---
title: "Estadística Multidimensional"
subtitle: "Semana 2 — Datos faltantes, sistema de ayuda, errores y advertencias"
author: "Jhon Alejandro Varón Robayo"
date: "`r format(Sys.Date(), '%d/%m/%Y')`"
output:
  html_document:
    toc: true
    toc_depth: 2
    number_sections: true
    df_print: paged
editor_options: 
  markdown: 
    wrap: 72
---

```{r setup, include=FALSE}
knitr::opts_chunk$set(echo = TRUE, comment = "#>")
```

# De dónde venimos

La semana pasada quedó una idea: **el dato multivariante es una matriz**
$\mathbf{X}$ de $n$ observaciones × $p$ variables, y en R esa matriz
vive en un `data.frame`.

Esta sesión es sobre lo que pasa cuando esa matriz **tiene huecos**. Y
sobre las dos habilidades que separan a quien avanza solo de quien se
queda esperando al profesor: **leer la ayuda** y **leer un error**.

------------------------------------------------------------------------

# `NA`: qué es y qué no es

`NA` (*Not Available*) significa **«no se sabe»**. No es cero, no es el
texto `"NA"`, no es una cadena vacía.

```{r}
x <- c(19, 21, NA, 22, 19)
x
length(x)      # el hueco ocupa lugar: sigue habiendo 5 observaciones
```

## Los cuatro «vacíos» de R, que no son lo mismo

```{r}
c(NA, NULL, NaN, Inf)
length(c(NA, NULL, NaN, Inf))   # NULL desaparece: no ocupa lugar
```

| Valor          | Significa       | De dónde sale                               |
|----------------|-----------------|---------------------------------------------|
| `NA`           | No se sabe      | Dato faltante en la fuente                  |
| `NULL`         | No existe       | Un objeto vacío; **se borra** al combinarlo |
| `NaN`          | No es un número | `0/0`                                       |
| `Inf` / `-Inf` | Infinito        | `1/0`                                       |

```{r}
0 / 0
1 / 0
is.na(NaN)     # ojo: NaN cuenta como NA
is.nan(NA)     # pero NA no es NaN
```

## `NA` contagia

Cualquier operación que toque un `NA` devuelve `NA`. R no adivina.

```{r}
mean(x)
sum(x)
x + 1
```

La solución **no** es rellenar a la brava, sino decidir qué se hace y
decirlo explícitamente:

```{r}
mean(x, na.rm = TRUE)
sum(x, na.rm = TRUE)
```

> `na.rm = TRUE` no es un arreglo neutro: está calculando la media **de
> otro conjunto de datos**, el de los que sí se observaron. Si los que
> faltan faltan por una razón, ese promedio está sesgado.

## Detectarlos: nunca con `==`

Éste es el error clásico. `NA == NA` no da `TRUE`: da `NA`, porque *no
se sabe* si dos cosas desconocidas son iguales.

```{r}
NA == NA
x == NA
```

Se detectan con `is.na()`:

```{r}
is.na(x)
sum(is.na(x))          # cuántos faltan
which(is.na(x))         # en qué posiciones
mean(is.na(x))          # qué proporción falta
```

------------------------------------------------------------------------

# El punto que hace multivariante el problema

Hasta aquí todo es univariado. Lo importante empieza ahora.

Trabajamos con `airquality`, que viene con R: mediciones diarias de
calidad del aire en Nueva York, 153 días × 6 variables.

```{r}
data(airquality)
dim(airquality)
str(airquality)
```

## Cuántos faltan, variable por variable

```{r}
colSums(is.na(airquality))
```

```{r}
# la misma cuenta, en proporción
round(colMeans(is.na(airquality)), 3)
```

Sólo dos variables tienen huecos. En términos de **celdas** de la
matriz, el porcentaje que falta es pequeño:

```{r}
sum(is.na(airquality))                          # celdas vacías
prod(dim(airquality))                           # celdas totales
round(mean(is.na(airquality)) * 100, 2)         # % de celdas vacías
```

## Y ahora, cuántas *filas* sobreviven

Aquí está el asunto. `complete.cases()` devuelve `TRUE` para las filas
que **no tienen ningún** faltante:

```{r}
sum(complete.cases(airquality))                 # filas completas
sum(!complete.cases(airquality))                # filas con al menos un hueco
round(mean(!complete.cases(airquality)) * 100, 1)   # % de filas perdidas
```

> **Ésta es la idea de la sesión.** Menos del 5 % de las celdas está
> vacío, pero se pierde más de la cuarta parte de las filas. Y el
> análisis multivariante trabaja **por filas**: una covarianza, una
> distancia de Mahalanobis o un PCA necesitan el vector completo
> $\mathbf{x}_i = (x_{i1}, \dots, x_{ip})$. Un solo hueco tumba la
> observación entera.

El efecto empeora con $p$. Si cada variable falta de forma independiente
con probabilidad $\pi$, la probabilidad de que una fila esté completa es
$(1-\pi)^p$:

```{r}
p <- 1:20
plot(p, (1 - 0.05)^p, type = "b", pch = 19,
     ylim = c(0, 1),
     main = "Filas completas si cada variable falta un 5%",
     xlab = "p (número de variables)",
     ylab = "proporción de filas completas")
abline(h = 0.5, lty = 2)
```

Con 8 variables y 5 % de faltantes por variable ya se pierde uno de cada
tres registros. **El requisito 5 del proyecto —menos del 15 % de
faltantes— sale de aquí.**

## Ver el patrón, no sólo el conteo

Lo que importa no es cuántos faltan sino **si faltan juntos**:

```{r}
patron <- is.na(airquality)
head(patron)
table(rowSums(patron))    # cuántas filas tienen 0, 1, 2… faltantes
```

```{r}
image(t(patron[nrow(patron):1, ]), axes = FALSE,
      col = c("grey90", "firebrick"),
      main = "Mapa de faltantes (rojo = NA)")
axis(1, at = seq(0, 1, length.out = ncol(patron)),
     labels = colnames(patron), las = 2, cex.axis = 0.8)
```

Si las bandas rojas de dos variables coinciden, los faltantes están
**relacionados**, y eliminar filas borra un subgrupo entero —no una
muestra al azar.

## Las tres estrategias, y cuándo sirve cada una

```{r}
# 1. Análisis de casos completos (listwise): quedarse sólo con filas sin huecos
aire_completo <- airquality[complete.cases(airquality), ]
dim(aire_completo)
```

```{r}
# 2. Por pares (pairwise): cada correlación usa las filas que sirvan para ESE par
cor(airquality[, 1:4], use = "complete.obs")     # las mismas filas para todo
cor(airquality[, 1:4], use = "pairwise.complete.obs")  # filas distintas por celda
```

```{r}
# 3. Imputación simple por la media (la más común y la más peligrosa)
aire_imp <- airquality
aire_imp$Ozone[is.na(aire_imp$Ozone)] <- mean(aire_imp$Ozone, na.rm = TRUE)
c(sd_original = sd(airquality$Ozone, na.rm = TRUE),
  sd_imputada = sd(aire_imp$Ozone))
```

| Estrategia | Qué hace | El costo |
|----|----|----|
| **Casos completos** | Borra la fila entera | Pierde $n$ y sesga si los faltantes no son aleatorios |
| **Por pares** | Usa lo que haya en cada par | La matriz de correlación puede dejar de ser definida positiva → **PCA imposible** |
| **Imputar por la media** | Rellena con el promedio | **Reduce artificialmente la varianza** y aplana las correlaciones |

> Los tres avisos importan para el curso: el primero se paga en la
> unidad 5 (inferencia con menos $n$), el segundo y el tercero se pagan
> en la **unidad 6**, porque el PCA se calcula justamente sobre la
> matriz de covarianzas o de correlaciones.

**Regla del curso:** en el informe del proyecto, la sección de faltantes
se escribe *antes* de cualquier análisis y responde tres cosas:
**cuántos**, **dónde** y **qué se hizo con ellos**.

------------------------------------------------------------------------

# El sistema de ayuda

Nadie recuerda los argumentos. La diferencia está en saber buscarlos.

```{r eval=FALSE}
?mean            # ayuda de una función que ya se conoce por nombre
help(cor)        # equivalente
??"missing data" # busca en TODOS los paquetes instalados (dos interrogaciones)
```

## Cómo se lee una página de ayuda

Todas tienen la misma estructura. En la práctica se leen **tres
secciones, en este orden**:

1.  **Usage** — la firma: qué argumentos hay y cuál es el valor por
    defecto de cada uno.
2.  **Arguments** — qué significa cada argumento.
3.  **Examples** — el final de la página. Casi siempre es lo único que
    hace falta.

```{r eval=FALSE}
example(cor)       # ejecuta los ejemplos de la ayuda
args(cor)          # sólo la firma
```

```{r}
args(mean.default)
args(read.csv)
```

Fíjense en `read.csv`: ahí están `sep`, `dec`, `header`, `na.strings`.
**Los cuatro argumentos del sábado ya están en la ayuda**, no hay que
buscarlos en internet.

## Buscar sin saber el nombre

```{r eval=FALSE}
apropos("cor")            # funciones cuyo nombre contiene "cor"
help.search("normality")  # igual que ??
vignette(package = "MASS")   # documentos largos con ejemplos completos
```

Y para saber a qué paquete pertenece algo, o qué trae un paquete:

```{r eval=FALSE}
find("prcomp")
ls("package:stats")[1:20]
```

> **Cuando la ayuda no alcanza:** el orden es (1) `?funcion`, (2) los
> *Examples*, (3) la viñeta del paquete, (4) buscar el **texto exacto
> del error** en internet. Preguntar sin haber leído el error completo
> no cuenta.

------------------------------------------------------------------------

# Errores y advertencias

R avisa en tres niveles distintos. Confundirlos cuesta caro.

| Nivel | Qué pasó | ¿Se detuvo? |
|----|----|----|
| **Error** | No se pudo ejecutar | **Sí.** No hay resultado. |
| **Warning** | Se ejecutó, pero algo raro | **No.** Hay resultado, y puede estar mal. |
| **Message** | Información | No. Normalmente se ignora. |

**El peligroso es el warning**, porque deja un objeto en el
`Environment` que parece bueno.

## Anatomía de un error

```{r error=TRUE}
mean(c(1, 2, "tres"))
```

Se lee **de derecha a izquierda**: primero *qué* pasó
(`argument is not numeric or logical`), después *dónde*
(`in mean.default(...)`). La causa real viene de la semana 1: el vector
sufrió coerción a carácter.

## Anatomía de una advertencia

```{r warning=TRUE}
y <- as.numeric(c("1", "2", "tres"))
y
```

R **no se detuvo**: devolvió un vector con un `NA` silencioso y siguió.
Si nadie lee el warning, ese `NA` viaja hasta el PCA de noviembre.

## Los cinco errores del semestre

```{r error=TRUE}
promedio_final
```

*Objeto que no existe. Casi siempre: un error de tipografía o un chunk
que no se ejecutó.*

```{r error=TRUE, warning=TRUE}
data(iris)
iris$Sepal.Lenght          # NULL: la columna no existe
mean(iris$Sepal.Lenght)    # warning, y devuelve NA
```

*`Lenght` no es `Length`. R **no corrige** nombres ni avisa al pedir una
columna inexistente: devuelve `NULL` calladamente, y el problema aparece
una o dos líneas después. Éste es el error más caro del semestre porque
no se ve donde se cometió.*

```{r error=TRUE}
library(estePaqueteNoExiste)
```

*Falta el `install.packages()`. Nótese que va **con** comillas y
`library()`**sin** comillas.*

```{r error=TRUE}
read.csv("archivo_que_no_existe.csv")
```

*`cannot open file`: casi siempre es el **directorio de trabajo**, no el
archivo. Verificar con `getwd()` y `list.files()` antes de acusar al
archivo.*

```{r error=TRUE}
data.frame(a = 1:3, b = 1:2)
```

*Longitudes incompatibles. Un `data.frame` exige columnas de la misma
longitud: es una matriz* $n \times p$, no una lista suelta.

## Cómo depurar sin adivinar

```{r eval=FALSE}
traceback()          # dónde se rompió, después de un error
class(objeto)        # ¿es lo que creo que es?
str(objeto)          # la más útil de las tres
```

> **Protocolo de la asignatura para pedir ayuda** (aplica a WhatsApp y a
> Moodle): 1. el **código exacto** que se ejecutó, 2. el mensaje de
> error **completo**, copiado, no en foto, 3. la salida de `str()` del
> objeto involucrado. Sin las tres cosas no se puede responder nada
> útil.

------------------------------------------------------------------------

# Ideas clave de la sesión

1.  `NA` es «no se sabe»: contagia, y se detecta con `is.na()`, **nunca
    con `== NA`**.
2.  Un porcentaje bajo de **celdas** vacías puede significar un
    porcentaje enorme de **filas** perdidas, y el análisis multivariante
    trabaja por filas.
3.  Imputar por la media **reduce la varianza**; `pairwise` puede romper
    la matriz de correlación. Las dos cosas se pagan en el PCA.
4.  La ayuda se lee en tres partes: *Usage*, *Arguments*, *Examples*.
5.  Un **error** detiene; un **warning** no —y por eso es más peligroso.

# Sigue en esta misma sesión

Segundo bloque: **importación y exportación de archivos** —`read.csv`,
`read.csv2`, separadores, decimales, codificación, `na.strings`— en
`S02_Clase_Importacion_Exportacion.Rmd`.

Y al final se abre el **Taller 1 (10 %)**, que se entrega el **domingo
23 de agosto**.
